ACORDAO-COMPLETO-2509708

ACÓRDÃO 18160/2021 ATA 38/2021 - PRIMEIRA CÂMARA

VISTOS, relatados e discutidos estes autos de tomada de contas especial instaurada pelo Ministério do Turismo contra Aurélio Alves de Lima, ex-prefeito de Cambará do Sul/RS, Pedro César Saul Almeida, fiscal da prefeitura, e Sultepa Construções e Comércio Ltda. em razão de irregularidades na aplicação dos recursos do Convênio 635/2008, que tinha por objeto o asfaltamento do acesso turístico ao Canyon Itaimbezinho.
ACORDAM os Ministros do Tribunal de Contas da União, reunidos em sessão da 1ª Câmara, ante as razões expostas pelo relator, e com fundamento nos arts. 1º, inciso I; 12, § 3º; 16, inciso III, alínea "c" e §§ 2º e 3º; 19; 20; 23, inciso III; 26; 28, inciso II, e 57 da Lei 8.443/1992 c/c os arts. 214, inciso III, alínea "a", e 217 do Regimento Interno, em: 
9.1. declarar a revelia do Município de Cambará do Sul/RS e de seu ex-prefeito, Aurélio Alves de Lima, dando-se prosseguimento ao exame deste processo com base nos elementos nele contidos;
9.2. acolher as alegações de defesa apresentadas por Pedro César Saul Almeida e promover sua exclusão do polo passivo desta tomada de contas especial;
9.3. acolher parcialmente as alegações de defesa apresentadas pela empresa Sultepa Construções e Comércio Ltda.;
9.4 julgar as presentes contas iliquidáveis em relação ao débito de R$ 118.614,46 atribuído solidariamente a Sultepa Construções e Comércio Ltda. e a Aurélio Alves de Lima;
9.4. julgar irregulares as contas de Aurélio Alves de Lima e do Município de Cambará do Sul/RS condenando-os ao recolhimento aos cofres do Tesouro Nacional das quantias a seguir especificadas, atualizadas monetariamente e acrescidas de juros de mora a partir das datas discriminadas até a data do pagamento:
9.4.1. débito de responsabilidade de Aurélio Alves de Lima:
	Valor
	D/C
	Data

	R$ 71.465,53
	D
	31/07/2009

	R$ 52.496,87
	C
	20/11/2009

9.4.2. débito de responsabilidade do Município de Cambará do Sul/RS:
	Valor
	D/C
	Data

	R$ 49.393,30
	D
	31/07/2009

9.5. aplicar a Aurélio Alves de Lima multa no valor de R$ 10.000,00 (dez mil reais) ;
9.6. fixar prazo de 15 (quinze) dias, a contar das notificações, para comprovação, perante o Tribunal, do recolhimento das dívidas acima imputada;
9.7. autorizar a cobrança judicial das dívidas, caso não atendidas as notificações;
9.8. autorizar, caso venha a ser solicitado e se o processo não tiver sido remetido para cobrança judicial, o pagamento das dívidas em até 36 (trinta em seis) parcelas mensais consecutivas, a primeira a ser paga no prazo acima fixado e as demais, a cada 30 (trinta) dias a contar da parcela anterior, com incidência, sobre cada valor mensal atualizado monetariamente, de juros de mora, na forma da legislação em vigor, e alertar ao responsável que a falta de comprovação do recolhimento de qualquer parcela importará no vencimento antecipado do saldo devedor;
9.9. encaminhar cópia desta decisão aos responsáveis, ao Ministério do Turismo e ao Procurador-Chefe da Procuradoria da República no Rio Grande do Sul, para as providências cabíveis, com a informação de que o inteiro teor deste acórdão e do relatório e do voto que o fundamentam está disponível no endereço eletrônico www.tcu.gov.br/acordaos.

Tomada de Contas Especial instaurada pelo Ministério do Turismo em razão de irregularidades na execução de convênio celebrado com o Município de Cambará do Sul/RS para asfaltar a primeira parte do acesso turístico ao Canyon Itaimbezinho.

Primeira Câmara

Município de Cambará do Sul/RS

3. Responsáveis: Aurélio Alves de Lima (XXX.660.090-XX), ex-prefeito; Pedro César Saul Almeida (XXX.947.270-XX), fiscal da prefeitura; Município de Cambará do Sul/RS (88.756.929/0001-96); e Sultepa Construções e Comércio Ltda. - em Recuperação Judicial (90.318.338/0001-89)

13.1. Ministros presentes: Benjamin Zymler (na Presidência) e Jorge Oliveira (Relator).
13.2. Ministro-Substituto convocado: André Luís de Carvalho.
13.3. Ministro-Substituto presente: Weder de Oliveira.

ACORDAO-COMPLETO-2525764

Acórdão de Relação 723/2022 - Primeira Câmara

Acórdão de Relação

JORGE OLIVEIRA

Trata-se de tomada de contas especial instaurada pelo Ministério do Turismo contra Aurélio Alves de Lima, ex-prefeito de Cambará do Sul/RS, Pedro César Saul Almeida, engenheiro projetista, e Sultepa Construções e Comércio Ltda. em razão de irregularidades na aplicação dos recursos do Convênio 635/2008, que tinha por objeto o asfaltamento do acesso turístico ao Canyon Itaimbezinho.
	2. Transcrevo, a seguir, excertos da instrução da unidade técnica que analisou a matéria:
	" (...) 
	HISTÓRICO	
	Convênio 
	2. Foi prevista a quantia global de R$ 1.720.106,00 para a execução do objeto, dos quais R$ 1.670.000,00 repassados pelo concedente e R$ 50.106,00 correspondentes à contrapartida (aumentada para R$ 53.131,20, além dos rendimentos da aplicação dos recursos federais, R$ 47.908,99, pelo 2º aditamento - peça 1, p. 197) ; a participação federal deu-se mediante três repasses: R$ 500.000,00 em 04/07/2008; R$ 500.000,00 em 18/12/2008; e R$ 670.000,00 em 23/04/2009 (peça 1, pp. 130, 142 e 175) . 
	3. O ajuste foi formalizado em 30/06/2008 e vigeu até 31/07/2009 (peça 1, pp. 100 e 196) . O termo de convênio e os aditamentos encontram-se às peças 84-100, 164-167 e 195-200. O número da conta bancária recebedora dos recursos conveniados foi identificada de forma diversa nos autos, como 200200-9, 600000200-9 e 62009, da Agência 0507-0 da Caixa Econômica Federal (peça 3, p. 76, peça 1, pp. 33, 129, 130, 142, 174, 175) .  
	Relatórios técnicos da concedente
	4. Foram diversas manifestações do MTur, ressaltando-se três antes da instauração da TCE. A primeira análise técnica sobre a prestação de contas foi datada de 31/08/2011 (peça 1, pp. 270-277) e revelou emprego de R$ 1.617.503,13 de recursos federais, R$ 53.131,20 de recursos de contrapartida e R$ 28.940,34 referentes a rendimentos de aplicação financeira, totalizando R$ 1.699.574,67, sendo quase 60% empregados em serviços diretos de pavimentação; foram anotadas as seguintes pendências a serem saneadas: (a) justificar (a partir do informado em demonstrativos de prestação de contas) a inserção da etapa/custo 'detalhamento do projeto', pelo valor de R$ 22.500,00, a redução das etapas 'dragagem e obras de arte corrente' (de R$ 224.300,00 para R$ 133.360,98) e 'demolição de piso de concreto e basalto irregular do km 0+00 ao km 0+95' (de R$ 31.130,08 para R$ 12.161,83) e o aumento da etapa 'pó de pedra com transporte do km 0+95 ao km 1+120' (de R$ 9.056,27 para R$ 28.024,92) ; (b) apresentar, relativamente à inclusão da meta 'detalhamento do projeto', os correspondentes termo de referência, planilha orçamentária e projeto executivo; verificar as datas informadas de execução do convênio distintas nos formulários apresentados de prestação de contas (as constantes da relação de pagamentos, da relação de bens e do relatório físico-financeiro diferem das constantes do relatório de cumprimento do objeto) ; (c) apresentar as medições dos serviços, não-apresentadas durante as duas vistorias em 2009; apresentar composição aberta do item CBUQ com discriminação das distâncias de transporte de todos os insumos. Anotou-se, também, a falta de aplicação total efetiva dos recursos de contrapartida e a devolução por GRU de R$ 52.496,87.
	5. A segunda análise (peça 1, pp. 286-299) pontuou: (a) divergência entre o total executado informado na 'Relação de Bens Adquiridos' (Anexo XII) , R$ 1.771.040,19, o informado na 'Relação de Execução da Receita e Despesa' (Anexo XIV) , R$ 1.767.914,69, e o total informado nos boletins de medição, R$ 1.651.243,47 - este último valor importa em sobra de R$ 18.756,53 de recursos federais, sem considerar a contrapartida e os rendimentos; (b) acréscimos e supressões de serviços sem aprovação prévia do MTur, patenteado, por exemplo, por diferenças entre o projeto básico e a planilha orçamentária do memorial (tabela 4 à peça 1, p. 294) e entre esta planilha e os boletins de medição, descumprindo a cláusula 2ª do termo de convênio; (c) falta de execução de serviços previstos no projeto básico e memorial descritivo, a exemplo, respectivamente, do acostamento em todo o trecho e do canteiro central em toda a extensão do trecho, conforme provam as fotos dos relatórios de vistoria, (d) falta de assinatura dos fiscais da prefeitura de Cambará do Sul e do Daer/RS nos boletins de medição, descumprindo os itens 3.1 e 7 do convênio de cooperação técnica firmado entre esses entes públicos (peça 1, p. 296) .
	6. A última análise efetuada da prestação de contas, anteriormente à instauração da TCE e emissão do relatório pelo tomador de contas, deu-se em 27/01/2016 (peça 2, pp. 70-83) , quando se anotou que a prestação de contas fora reprovada em razão da falta de projeto executivo e de ARTs e pela execução dos serviços em desacordo com o plano de trabalho e projeto básico aprovados. 
	7. Destacou-se, na ocasião, que a convenente, diante da reprovação de suas contas, encaminhou anexos 1 a 4, repetidos (1 e 2, o mesmo projeto executivo; 3 e 4, mesmos documentos diversos - plano de trabalho, aditivos, pareceres, ARTs) , sendo as ARTs referentes ao projeto básico e aos profissionais da empresa contratada, sem constar as referentes à fiscalização e ao projeto executivo e não constando do projeto executivo assinaturas dos autores (em alguns projetos constavam carimbo com nome dos engenheiros responsáveis pela contratada que figuram nas ARTs de execução) . Apontou, ainda, divergências entre a planilha apresentada como do convênio e a planilha licitada (serviços ausentes ou em quantitativos maiores na licitada - peça 2, p. 79) e divergência sobre a espessura e tipo das camadas de pavimentação (mais importante serviço contratado, representando 57% do valor conveniado) nos diversos documentos técnicos (peça 2, pp. 72-76) .
	8. As análises efetuadas basearam-se nos elementos de prestações de contas oferecidos pela convenente, nas vistorias realizadas pela concedente e no laudo técnico emitido pela prefeitura a pedido do MTur. 
	a. as vistorias realizadas pelo MTur foram três. A primeira vistoria (em abril/2009) apontou estágio final da terraplanagem, execução adiantada da sub-base e realocação dos postes, concluindo pela necessidade de liberação da 3ª parcela para continuidade das obras (peça 1, pp. 170-171) .
	b. a segunda vistoria (em outubro/2009) apontou conclusão dos serviços de pavimentação, drenagem e sinalização, ressalvando a indisponibilidade das medições para análise dos serviços e, assim, a necessidade de nova fiscalização/análise de posse das medições e do projeto final atualizado (peça 1, pp. 263-269) .
	c. a última vistoria (em agosto/2015) verificou a conclusão do asfaltamento e execução da drenagem, iluminação, sinalização, meio-fio e calçamento, mas questionou (1) má conservação de elementos de drenagem, iluminação, enleivamento, sarjetas, laterais da rodovia, sinalização e meio-fio; (2) espessura das camadas de pavimentação inferior à prevista (amostra de cinco furos no trecho de 1.025 m, do total de 1.120 m, indicou espessuras médias de 3,9 cm de CBUQ e não 5,0 cm, de 10,3 cm de base e não 18 ou 20 cm, e de 9,0 cm de sub-base e não 12,0 cm) ; e (3) base executada não aparenta ser de brita graduada (peça 2, pp. 13-29; 46-63) .
	d. um laudo de vistoria técnica foi emitido em novembro/2015 por engenheiro contratado pela prefeitura (peça 2, pp. 32-41) e apontou, mediante seis furos realizados, a espessura da camada de CBUQ conforme o projeto, já que variaram de 3,6 cm a 3,7 cm (dois furos) , no trecho 0+ 00 a 0+95, e de 5,0 cm a 5,5 cm, no trecho 0+95 a 1+120 (quatro furos) ; no entanto, as fotos anexadas trazem legenda de uma medida apenas de espessura de CBUQ, distinta das mencionadas no relatório (6 cm) , uma medida apenas de espessura da base (19,0 cm) e uma outra medida genérica (base + CBUQ de 25,0 cm) .
	e. a análise referida no item 7 acima foi conclusiva no sentido de que os serviços foram executados sem respeitar o previsto no convênio, inclusive quanto às alterações efetuadas pela convenente sem aprovação prévia do concedente, havendo diferenças entre o objeto executado e os projetos, planilha orçamentária e plano de trabalho e, ainda, falta de ARTs de fiscalização e do projeto executivo.
	Relatório do Tomador de Contas Especial 
	9. No relatório do tomador de contas (peça 2, pp. 105-112) , foram narrados sumariamente os diversos pareceres do MTur quando da formalização da avença e liberação dos recursos e durante a fiscalização do convênio e a análise da prestação de contas e, também sinteticamente, indicada a motivação da TCE como 'impugnação total das despesas decorrente da irregularidade na execução física do objeto conveniado', e corroborada a responsabilização do ex-prefeito Aurélio Alves de Lima, em razão de ter recebido e gerido os recursos sem tomar medidas para sua correta utilização. 
	10. Ademais, o relatório consigna as notificações à prefeitura convenente e ao ex-gestor responsável sobre a instauração de TCE, a restituição do valor de R$ 52.496,87 e a quantificação do débito pelo montante total repassado, que atualizado até 19/09/2016 chegava a R$ 3,714 milhões, uma vez que a irregularidade identificada consistia na impugnação total das despesas.
	Relatório do Controle Interno 
	11. O Ministério da Transparência e Controladoria-Geral da União (CGU) , por meio do Relatório de Auditoria 1031/2016 (peça 2, pp. 125-127) , atestou a presença dos elementos e requisitos normativos para o prosseguimento do feito e concluiu pela responsabilidade do ex-prefeito de Cambará do Sul, pela integralidade dos recursos federais repassados, deduzido o valor ressarcido pela convenente (R$ 52.496,87 em 20/11/2009) . Deixou assente que houve morosidade nos procedimentos de instauração destas contas, considerando que a vigência do convênio expirara em 31/07/2009 e a apuração conclusiva somente em 2016.
	12. Com base nas conclusões daquele relatório de auditoria, a CGU exarou o Certificado de Auditoria e o Parecer do Dirigente do Órgão de Controle Interno (peça 2, pp. 128-129) , conclusivos pela irregularidade das contas do responsável, constando, ainda, dos autos o Pronunciamento Ministerial (peça 2, p. 133) em que o Ministro de Estado do Turismo declara haver tomado conhecimento das conclusões contidas nas peças aludidas.
	13. Na instrução inicial (peça 9) , analisando-se os documentos nos autos, concluiu-se pela necessidade de audiência e citação de Aurélio Alves de Lima, Pedro César Saul Almeida, Sultepa Construções e Comércio Ltda. e a Prefeitura Municipal de Cambará do Sul/RS, conforme proposta contida na peça 9, pp. 9-11, assim vazada:
	a) promover a citação de Aurélio Alves de Lima (CPF XXX.660.090-XX) , prefeito de Cambará do Sul/RS de 2005 a 2012, e do Município de Cambará do Sul/RS, na pessoa de seu representante legal, prefeito Schamberlaen José Silvestre (CPF XXX.545.970-XX) , com fundamento nos arts. 10, § 1º, e 12, incisos I e II, da Lei 8.443/1992 c/c o art. 202, incisos I e II, do RI/TCU, e no art. 2º da DN-TCU 57/2004, para que, no prazo de 15 dias, apresentem alegações de defesa e/ou recolham aos cofres do Tesouro Nacional a quantia abaixo relacionada, atualizada monetariamente a partir de 31/07/2009 até o efetivo recolhimento, abatendo-se na oportunidade a quantia eventualmente ressarcida, na forma da legislação em vigor, em face da ocorrência correspondente:
	Débito / Crédito
	Data
	Fato gerador

	120.858,83 (D) 
	31/07/2009
	Diferença entre o total repassado à convenente com rendimentos e o total de pagamentos efetuados à contratada, somada à contrapartida municipal proporcional devida. Considera a data final de vigência do ajuste

	52.496,87 (C) 
	20/11/2009
	Restituição da convenente ao erário federal

	b) promover a citação de Aurélio Alves de Lima (CPF XXX.660.090-XX) , prefeito de Cambará do Sul/RS de 2005 a 2012, de Pedro César Saul Almeida (CPF XXX.947.270-XX) , então atestador das medições, elaborador do projeto inicial e avaliador de suas alterações, e da sociedade empresária Sultepa Construções e Comércio Ltda. (CNPJ 90.318.338/0001-89) , contratada para execução das obras objeto do convênio em questão, com fundamento nos arts. 10, § 1º, e 12, incisos I e II, da Lei 8.443/1992 c/c o art. 202, incisos I e II, do RI/TCU, para que, no prazo de 15 dias, apresentem alegações de defesa e/ou recolham, solidariamente, aos cofres do Tesouro Nacional a quantia abaixo relacionada, atualizada monetariamente a partir de 13/05/2009 até o efetivo recolhimento, abatendo-se na oportunidade a quantia eventualmente ressarcida, na forma da legislação em vigor, em face da ocorrência correspondente:
	Débito / Crédito
	Data
	Fato gerador

	118.614,46 (D) 
	13/05/2009
	Superfaturamento em serviços de pavimentação e complementares. Considera a data do último pagamento desses serviços

	c) promover a audiência de Aurélio Alves de Lima, acima identificado, com fundamento nos arts. 10, § 1º, e 12, incisos I e III, da Lei 8.443/1992 c/c o art. 202, incisos I e III, do RI/TCU, para que, no prazo de 15 dias, apresente razões de justificativa quanto às seguintes ocorrências:
	c-1) divergências entre o pactuado pela convenente com o concedente (plano de trabalho) e o programado pela convenente, quando se compara, por exemplo, o plano de aplicação proposto original e revisado, de 20/05/2008 e 16/05/2009 (peça 1, pp. 34, 181 e 183) ,  com a planilha orçamentária do memorial descritivo, de março/2008 (peça 1, pp. 104 e 115-116) : mudanças nos quantitativos financeiros dos grupos de serviços (mobilização, terraplenagem, drenagem, pavimentação, serviços complementares) , mudando a proporcionalidade entre eles e a representatividade de cada um;
	c-2) prestação de contas com informações divergentes sobre os gastos realizados, gerando reapresentação de formulários com novos valores, a exemplo dos referentes à 'dragagem e obras de arte corrente' (R$ 224.300,00 e R$ 133.360,98) , 'demolição de piso de concreto e basalto irregular do km 0+00 ao km 0+95', (R$ 31.130,08 e R$ 12.161,83) , 'pó de pedra com transporte do km 0+95 ao km 1+120', (R$ 9.056,27 e R$ 28.024,92) , 'detalhamento do projeto' (R$ 22.500,00 e R$ 0,00) , denotando informações figurativas, pró-forma, distantes da execução retratada e resumida nos Boletins de Medição 6 e de Serviços Extras (peça 1, pp. 181 e 183; 299; 304 e 323; 344-345 e 346-347) , conforme demonstrativo seguinte:
	Grupo de serviço
	Prestação de contas = plano de trabalho original (R$) 
	Executado conforme últimos boletins de medição pagos (R$) (*) 

	Mobilização
	148.965,00
	133.450,00

	Terraplenagem
	163.665,00
	155.395,98

	Drenagem e OAC
	224.300,00
	122.296,15

	Pavimentação
	1.014.706,00
	1.084.158,64

	Serviços complement.
	168.470,00
	103.263,16

	Aditamento (2º TA) 
	47.908,99
	47.879,53

	Totais ¿
	1.768.014,99
	1.646.443,46

	(*) cotejo entre a relação de pagamentos efetuados e as medições apresentadas (peça 1, pp. 305 e 339-345) .
	c-3) divergência entre o total executado informado na 'Relação de Bens Adquiridos' (Anexo XII) e o total pago a partir dos boletins de medição, R$ 1.646.443,47 e informado na 'Relação de Pagamentos' (Anexo XI) - este último valor importa em sobra de R$ 23.556,53 de recursos federais, sem considerar a contrapartida proporcional e os rendimentos declarados (peça 1, pp. 305, 323, 346 e 348) ; considerando-os, a sobra alcança R$ 120.858,83, ressalvada a restituição de R$ 52.496,87 em 20/11/2009;
	c-4) falta de apresentação de extrato e conciliação bancária e de restituição dos saldos financeiros do convênio, que inclui contrapartida não aplicada, proporcional aos desembolsos de recursos federais efetivos (letra b-3 acima) , contrariando as cláusulas 7ª, § 5º, inciso II, 10ª e 12ª, § 2º, do termo de convênio; 
	c-5) acréscimos e supressões de serviços sem aprovação prévia do MTur, patenteado, por exemplo, por diferenças entre o projeto básico/plano de trabalho e a planilha orçamentária do memorial (letra 'a' acima) e entre estes e os boletins de medição (reflexos das letras 'b' e 'c' acima) , descumprindo a cláusula 2ª do termo de convênio;
	c-6) falta de execução de serviços previstos nos projetos básico e executivo e no memorial descritivo, a exemplo, respectivamente, do acostamento e do canteiro central em toda a extensão do trecho, conforme provam as fotos dos relatórios de vistoria em confronto com os mencionados projetos e memorial (peça 1, pp. 13, 66, 114 e 267-269, 295) ;
	c-7) divergências de espessuras das camadas de pavimentação nos diversos documentos técnicos que embasaram a formalização e a execução do convênio, conforme demonstrativo que segue:
	Estrato do pavimento
	Projeto executivo Daer
 (peça 1, pp. 13, 66) 
	Memorial descritivo
 (peça 1, pp. 109-110) 
	Projeto executivo Sultepa
 (peça 5, p. 53) (*) 

	Revestimento
	CBUQ h=4 cm
	CBUQ h=5 cm
	CBUQ h=5 cm 

	Base
	Brita graduada h=15 cm
	Brita graduada h=20 cm
	Brita graduada h=18 cm

	Sub-base
	Macadame seco h=16 cm 
	Brita h=12 cm 
	Brita h=12 cm

	(*) aproveitamento da pavimentação existente em 95 m do trecho, entre a estaca 0+00 e a estaca 0+95: CBUQ de 3,5 cm, base de paralelepípedo de 18 cm e sub-leito de 16 cm (peça 5, p. 52) .
	c-8) má conservação de elementos de drenagem, iluminação, enleivamento, sarjetas, laterais da rodovia, sinalização e meio-fio, constatada pela vistoria do MTur realizada em 2015 (peça 2, pp. 15 e 48) ;
	c-9) espessura das camadas de pavimentação inferior à prevista: em vistoria de 2015, o concedente realizou amostra de cinco furos no trecho maior de 1.025 m, do total de 1.120 m (a via sob intervenção pode ser dividia em dois trechos, um da estaca 0+00 à estaca 0+95, com aproveitamento do asfalto e demais camadas existentes, e outro da estaca 0+95 à estaca 1+120) , que indicou espessuras médias de 3,9 cm de CBUQ e não 5,0 cm, de 10,3 cm de base e não 18 ou 20 cm, e de 9,0 cm de sub-base e não 12,0 cm) ; e base executada não aparentar ser de brita graduada (peça 2, pp. 20-23, 53-56) - laudo apresentado pela prefeitura, contrastando os resultados dessa amostra, foi considerado inconsistente pelo concedente, por deficiência de forma e conteúdo, desatendendo critérios técnicos e normativos (NBR 13752 e ES Dnit 31/2006) , já que faltaram identificação fotográfica, locacional e tipológica de todos os furos, abrangência integral de todos os estratos envolvidos (inclusive a sub-base) , discriminação do material de base analisado por granulometria, emprego de memória de cálculo e trato estatístico dos dados e suficiente descrição metodológica e executiva dos corpos de prova (peça 2, pp. 43-45) ;
	d) promover diligência à prefeitura de Cambará do Sul/RS, com fundamento nos arts. 10, § 1º, e 11 da Lei 8.443/1992 c/c o art. 157 do RI/TCU para que, no prazo de quinze dias, envie a esta Secex/GO cópia do contrato (e de seus eventuais aditivos) com a empresa Sultepa Construções e Comércio Ltda. para construção das obras objeto do Convênio 635/2008 (Siconv 627669/2008) ;
	(...) 
	15. (...) , transcorrido o prazo regimental, Pedro César Saul Almeida e a empresa Sultepa Construções e Comércio Ltda. encaminharam resposta à citação, no entanto Aurélio Alves de Lima e o município de Cambará do Sul/RS se mantiveram silentes, motivo pelo qual foram considerados revéis, nos termos do art. 12, § 3º, da Lei 8.443/1992.
	16. Na última instrução, propôs-se, então, os seguintes encaminhamentos (peça 56) :
	a. considerar revéis Aurélio Alves de Lima (CPF XXX.660.090-XX) e o Município de Cambará do Sul/RS (CNPJ 88.756.929/0001-96) , para todos os efeitos, dando-se prosseguimento ao processo, com fulcro no art. 12, § 3º, da Lei 8.443/1992;
	b. acatar parcialmente, no tocante à excludente de responsabilidade, as alegações de defesa de Pedro César Saul Almeida (CPF XXX.947.270-XX) e retirá-lo do rol de responsáveis do presente processo;
	c. acatar parcialmente as alegações de defesa apresentadas pela empresa Sultepa Construções e Comércio Ltda. (CNPJ 90.318.338/0001-89) , reduzindo o débito calculado em R$ 6.159,05, passando de R$ 118.614,46 para R$ 112.455,41, beneficiando, nos termos do art. 161 do Regimento Interno, Aurélio Alves de Lima;
	d. julgar irregulares, nos termos dos arts. 1º, inciso I; 16, inciso III, alínea 'c' e § 2º, da Lei 8.443/92 c/c os arts. 19 e 23, inciso III, da mesma Lei, e com arts. 1º, inciso I, 209, inciso III, 210 e 214, inciso III, do Regimento Interno/TCU, as contas de Aurélio Alves de Lima, do Município de Cambará do Sul/RS e da empresa Sultepa Construções e Comércio Ltda., condenando-os, solidariamente, conforme o caso, ao pagamento das importâncias a seguir especificadas, atualizadas monetariamente e acrescidas dos juros de mora, calculados a partir das datas discriminadas até a data do efetiva quitação do débito, fixando-lhes o prazo de quinze dias, para que comprovem, perante o Tribunal, o recolhimento das referidas quantias aos cofres do Tesouro Nacional, nos termos do art. 23, inciso III, alínea 'a', da citada lei;
	VALOR (R$) 
	DATA
	D/C
	RESPONSÁVEIS

	120.858,83
	31/07/2009
	D
	Aurélio Alves de Lima e o 
Município de Cambará do Sul/RS

	52.496,87
	20/11/2009
	C
	Aurélio Alves de Lima e o 
Município de Cambará do Sul/RS

	112.455,41
	16/05/2009
	D
	Aurélio Alves de Lima e 
Sultepa Construções e Comércio Ltda.

	Valor atualizado até 10/02/2020: R$ 327.536,28
	e. aplicar a multa prevista no art. 57 da Lei 8.443/1992 a Aurélio Alves de Lima, ao Município de Cambará do Sul/RS e à empresa Sultepa Construções e Comércio Ltda., fixando-lhes o prazo de 15 (quinze) dias, a contar da notificação, para comprovarem, perante o Tribunal (art. 214, inciso III, alínea 'a', do Regimento Interno/TCU) , o recolhimento da dívida ao Tesouro Nacional, sob pena de cobrança judicial do valor atualizado monetariamente, na forma da legislação em vigor, desde a data do acórdão até a do efetivo recolhimento, se for paga após o vencimento;
	17. A proposta foi acatada pelo titular da unidade técnica (peça 58) e encaminhada ao Gabinete do Ministra-Relatora, que emitiu despacho determinando a devolução dos autos à Secretaria, para a realização da audiência de Aurélio Alves de Lima, proposta à peça 9, cujo ofício (peça 18) não teria sido expedido, conforme evidenciaria o Despacho de Conclusão das Comunicações Processuais (peça 52) .
	18. Em observação à determinação da Relatora, foram encaminhadas comunicações ao responsável Aurélio Lima, conforme demonstram as peças 61-79, tendo o suposto representante jurídico dele afirmado (peça 76) que não representaria aquele responsável. Quanto a Aurélio Lima, continuou sem se manifestar nos autos, mantendo-se revel.
	EXAME TÉCNICO
	19. Acerca da audiência de Aurélio Lima, o mencionado Despacho de Conclusão das Comunicações Processuais (peça 52) relata que foi emitido o Ofício 588/2018-Sec-GO (peça 18) a Aurélio Alves de Lima de natureza de citação. Contudo, da análise do ofício encaminhado, verifica-se que o mesmo, em um único documento, como é de praxe, promoveu tanto a citação quanto a audiência do responsável, nos seguintes termos (peça 18) :
	'Conforme delegação de competência conferida pela Relatora, Ministra Ana Arraes, e ante a análise realizada neste processo de tomada de contas especial, TC Processo 005.888/2017-4, fica Vossa Senhoria, prefeito de Cambará do Sul/RS de 2005 a 2012, ciente da presente CITAÇÃO, com fundamento nos arts. 10, § 1º, e 12, incisos I e II, da Lei 8.443/1992 c/c o art. 202, incisos I e II, do RI/TCU, e no art. 2º da DN-TCU 57/2004, para, no prazo de quinze dias, a contar do recebimento da presente comunicação, apresentar alegações de defesa quanto às ocorrências descritas a seguir e/ou recolher, conforme detalhado no Anexo I deste ofício, aos cofres da entidade credora, solidariamente com os responsáveis indicados, os valores históricos atualizados monetariamente desde as respectivas datas de ocorrência até o efetivo recolhimento, abatendo-se, na oportunidade, a (s) quantia (s) eventualmente ressarcida (s) , na forma da legislação em vigor. O valor total das dívidas atualizadas monetariamente até 22/05/2018 corresponde a R$ 315.226,88. 
	2. Os débitos são decorrentes de: 
	a) diferença entre o total repassado à convenente com rendimentos e o total de pagamentos efetuados à contratada, somada à contrapartida municipal proporcional devida. Considera a data final de vigência do ajuste; 
	b) superfaturamento em serviços de pavimentação e complementares. Considera a data do último pagamento desses serviços. 
	3. Ainda conforme delegação de competência conferida pela Relatora para realização de audiência, solicito a Vossa Senhoria, prefeito de Cambará do Sul/RS de 2005 a 2012, para que, no prazo de 15 (quinze) dias, a contar do recebimento da presente comunicação, com fundamento nos arts. 10, § 1º, e 12, incisos I e III, da Lei 8.443/1992 c/c o art. 202, incisos I e III, do RI/TCU, apresente razões de justificativa quanto às ocorrências verificadas no processo de tomada de contas especial, TC Processo 005.888/2017-4, nos termos descritos a seguir: [...]'
	20. Portanto, verifica-se que foi encaminhada, no mesmo expediente (peça 18) , tanto a citação, solicitando a apresentação de alegações de defesa, quanto a audiência, solicitando razões de justificativa, do responsável. Assim, constata-se que, de fato, a audiência do responsável fora realizada no mesmo instante da citação, tendo apenas o despacho de conclusão das comunicações deixado de consignar essa informação. Ademais, cabe ressaltar que a audiência e a citação foram encaminhadas diretamente ao responsável, de modo que, seja via representante jurídico ou a ele próprio, o devedor foi devidamente comunicado.
	21. Apesar disso, foram exaradas novas comunicações à procuradora do responsável, que novamente tomou ciência dos fatos (peça 77) e não encaminhou resposta. Portanto, entende-se que as comunicações foram devidamente realizadas e a proposta anteriormente encaminhada, via instrução de peça 56, continua válida, mesmo porque não ocorreu falha na comunicação anterior (peça 18) , de modo que o processo deve retornar para análise do Ministro-Relator, com as mesmas conclusões e proposições daquela instrução.
	22. Ressalta-se que foi enviada comunicação, Ofício 2708/2021-TCU/Seproc (peça 72) , a um dos procuradores do responsável, conforme procuração acostada à peça 21, Esdras Dantas de Souza, que encaminhou resposta informando que nunca foi procurador de nenhum dos responsáveis do presente processo, motivo pelo qual seu nome deve ser retirado da lista de representações legais vigentes.
	23. A seguir adota-se a mesma análise anteriormente realizada, que considerou revel o responsável e julgou irregulares as contas dos responsáveis pelo dano, condenando-os ao débito quantificado. Entretanto, em razão de parecer exarado pelo MP/TCU, considera-se que atribuição de responsabilidades e débitos deve ser revisada, conforme será proposta adiante na presente instrução.
	24. Conforme se verifica na tabela acima, transcorrido o prazo regimental, Pedro César Saul Almeida e a empresa Sultepa Construções e Comércio Ltda. encaminharam resposta à citação, no entanto Aurélio Alves de Lima e o Município de Cambará do Sul/RS se mantiveram silentes, motivo pelo qual devem ser considerados revéis, nos termos do art. 12, § 3º, da Lei 8.443/1992.
	Da validade das comunicações
	25. Preliminarmente, cumpre tecer breves considerações sobre a forma como são realizadas as comunicações processuais no TCU. A esse respeito, destacam-se o art. 179 do Regimento Interno do TCU (Resolução-TCU 155, de 04/12/2002) e o art. 4º, inciso III, § 1º, da Resolução-TCU 170, de 30 de junho de 2004, in verbis:
	'Art. 179. A citação, a audiência ou a notificação, bem como a comunicação de diligência, far se-ão:
	I - mediante ciência da parte, efetivada por servidor designado, por meio eletrônico, fac-símile, telegrama ou qualquer outra forma, desde que fique confirmada inequivocamente a entrega da comunicação ao destinatário;
	II - mediante carta registrada, com aviso de recebimento que comprove a entrega no endereço do destinatário;
	III - por edital publicado no Diário Oficial da União, quando o seu destinatário não for localizado
	(...) 
	Art. 3º As comunicações serão dirigidas ao responsável, ou ao interessado, ou ao dirigente de órgão ou entidade, ou ao representante legal ou ao procurador constituído nos autos, com poderes expressos no mandato para esse fim, por meio de:
	I - correio eletrônico, fac-símile ou telegrama;
	II - servidor designado;
	III - carta registrada, com aviso de recebimento;
	IV - edital publicado no Diário Oficial da União, quando o seu destinatário não for localizado, nas hipóteses em que seja necessário o exercício de defesa'.
	Art. 4º. Consideram-se entregues as comunicações:
	I - efetivadas conforme disposto nos incisos I e II do artigo anterior, mediante confirmação da ciência do destinatário;
	II - realizadas na forma prevista no inciso III do artigo anterior, com o retorno do aviso de recebimento, entregue comprovadamente no endereço do destinatário;
	III - na data de publicação do edital no Diário Oficial da União, quando realizadas na forma prevista no inciso IV do artigo anterior.
	§ 1º O endereço do destinatário deverá ser previamente confirmado mediante consulta aos sistemas disponíveis ao Tribunal ou a outros meios de informação, a qual deverá ser juntada ao respectivo processo.
	(...) '
	26. Bem se vê, portanto, que a validade da citação via postal não depende de que o aviso de recebimento seja assinado pelo próprio destinatário da comunicação, o que dispensa, no caso em tela, a entrega do AR em 'mãos próprias'. A exigência da norma é no sentido de o Tribunal verificar se a correspondência foi entregue no endereço correto, residindo aqui a necessidade de certeza inequívoca. 
	27. Não é outra a orientação da jurisprudência do TCU, conforme se verifica dos julgados a seguir transcritos:
	'São válidas as comunicações processuais entregues, mediante carta registrada, no endereço correto do responsável, não havendo necessidade de que o recebimento seja feito por ele próprio.' (Acórdão 3648/2013-TCU-Segunda Câmara, Relator: Ministro José Jorge) ;
	'É prescindível a entrega pessoal das comunicações pelo TCU, razão pela qual não há necessidade de que o aviso de recebimento seja assinado pelo próprio destinatário. Entregando se a correspondência no endereço correto do destinatário, presume-se o recebimento da citação.' (Acórdão 1019/2008-TCU-Plenário, Relator: Ministro Benjamin Zymler) ;
	'As comunicações do TCU, inclusive as citações, deverão ser realizadas mediante Aviso de Recebimento (AR) , via Empresa Brasileira de Correios e Telégrafos, bastando para sua validade que se demonstre que a correspondência foi entregue no endereço correto.' (Acórdão 1526/2007-TCU-Plenário, Relator: Ministro Aroldo Cedraz) .
	28. A validade do critério de comunicação processual do TCU foi referendada pelo Supremo Tribunal Federal, nos termos do julgamento do MS-AgR 25.816/DF, por meio do qual se afirmou a desnecessidade da ciência pessoal do interessado, entendendo-se suficiente a comprovação da entrega do 'AR' no endereço do destinatário:
	'EMENTA: AGRAVO REGIMENTAL. MANDADO DE SEGURANÇA. DESNECESSIDADE DE INTIMAÇÃO PESSOAL DAS DECISÕES DO TRIBUNAL DE CONTAS DA UNIÃO. ART. 179 DO REGIMENTO INTERNO DO TCU. INTIMAÇÃO DO ATO IMPUGNADO POR CARTA REGISTRADA, INICIADO O PRAZO DO ART. 18 DA LEI 1.533/1951 DA DATA CONSTANTE DO AVISO DE RECEBIMENTO. DECADÊNCIA RECONHECIDA. AGRAVO IMPROVIDO.
	O envio de carta registrada com aviso de recebimento está expressamente enumerado entre os meios de comunicação de que dispõe o Tribunal de Contas da União para proceder às suas intimações.
	O inciso II do art. 179 do Regimento Interno do TCU é claro ao exigir apenas a comprovação da entrega no endereço do destinatário, bastando o aviso de recebimento simples.'
	29. No caso vertente, as citações de Aurélio Alves de Lima e do Município de Cambará do Sul/RS se deram em endereços constantes na base de dados da Receita Federal, de forma bastante zelosa. A citação da prefeitura ainda foi encaminhada aos endereços do seu procurador, Esdras Dantas de Souza. A entrega do ofício citatório no endereço ficou comprovada.
	30. Nos processos do TCU, a revelia não leva à presunção de que seriam verdadeiras todas as imputações levantadas contra os responsáveis, diferentemente do que ocorre no processo civil, em que a revelia do réu opera a presunção da verdade dos fatos narrados pelo autor. Dessa forma, a avaliação da responsabilidade do agente não pode prescindir da prova existente no processo ou para ele carreada. 
	31. Ao não apresentar sua defesa, os responsáveis deixaram de produzir prova da regular aplicação dos recursos sob suas responsabilidades, em afronta às normas que impõem aos gestores públicos a obrigação legal de, sempre que demandados pelos órgãos de controle, apresentar os documentos que demonstrem a correta utilização das verbas públicas, a exemplo do contido no art. 93 do Decreto-lei 200/1967: 'quem quer que utilize dinheiros públicos terá de justificar seu bom e regular emprego na conformidade das leis, regulamentos e normas emanadas das autoridades administrativas competentes.' 
	32. Vale ressaltar que a pretensão punitiva do TCU, conforme Acórdão 1441/2016-TCU-Plenário, que uniformizou a jurisprudência acerca dessa questão, subordina-se ao prazo geral de prescrição indicado no art. 205 do Código Civil, que é de 10 anos, contado da data de ocorrência da irregularidade sancionada, nos termos do art. 189 do Código Civil, sendo este prazo interrompido pelo ato que ordenar a citação, a audiência ou a oitiva do responsável. No caso em exame, não ocorreu a prescrição, uma vez que a irregularidade ocorreu em 31/07/2009 e o ato de ordenação da citação em 28/05/2018.
	33. Em se tratando de processo em que a parte interessada não se manifestou acerca das irregularidades imputadas, não há elementos para que se possa efetivamente aferir e reconhecer a ocorrência de boa-fé na conduta dos responsáveis, podendo este Tribunal, desde logo, proferir o julgamento de mérito pela irregularidade das contas, conforme os termos dos §§ 2º e 6º do art. 202 do Regimento Interno do TCU. (Acórdão 2064/2011-TCU-Primeira Câmara (Relator: Ministro Ubiratan Aguiar) , 6.182/2011 - 1ª Câmara (Relator: Ministro Weber de Oliveira) , 4.072/2010 - 1ª Câmara (Relator: Ministro Valmir Campelo) , 1.189/2009 - 1ª Câmara (Relator: Ministro Marcos Bemquerer) , 731/2008 - Plenário (Relator: Ministro Aroldo Cedraz) .
	34. Dessa forma, Aurélio Alves de Lima e o Município de Cambará do Sul/RS devem ser considerados revéis, nos termos do art. 12, § 3º, da Lei 8.443/1992, devendo as suas contas serem julgadas irregulares e condenando-os ao débito apurado na instrução anterior. Com efeito, uma vez que o município foi revel, não se proporá aplicação do art. 12, § 2º, da Lei 8.443/1992, no sentido de conceder novo e improrrogável prazo ao município para o recolhimento da dívida. Nesse sentido é o Acórdão 4369/2014-TCU-Primeira Câmara:
	'Diante da caracterização de revelia, não é aplicável o benefício da concessão de novo e improrrogável prazo de quinze dias para o recolhimento da importância devida, previsto no art. 202, § 3º, do Regimento Interno do TCU, mesmo na situação de o responsável ser ente político. Somente havendo resposta à citação é que se poderá analisar a ocorrência de boa-fé e a inexistência de outra irregularidade nas contas, condições necessárias para a concessão do novo prazo. A revelia da pessoa jurídica impõe, desde logo, o julgamento das contas.'
	35. Quanto a Pedro César Saul Almeida e à empresa Sultepa Construções e Comércio Ltda., os argumentos apresentados em suas alegações de defesa (peças 35 e 41) serão, agora, analisados.
	Alegações de defesa da empresa Sultepa Construções e Comércio Ltda.
	Argumento 1 - Da prescrição quinquenal da punibilidade do TCU
	36. A empresa inicia sua argumentação destacando que deve ser aplicado o art. 1° da lei 9.873/1999, considerando o disposto no art. 37, § 5º, da Constituição Federal, em virtude de necessária interpretação sistemática do tema, que estabelece a prescrição em cinco anos de ação punitiva da Administração Pública Federal, contados da data da prática do ato que infringir legislação. Segue trecho da argumentação que sintetiza a argumentação (peça 35, p. 4) :
	'Logo, pelo raciocínio lógico, e pelo diálogo entre a Carta Constitucional e a legislação federal, conforme acima mencionado, ante a aplicação do art. 1° da Lei 9.873/1999, verifica-se inarredável prescrição quinquenal da ação punitiva desta Corte de Contas sobre o fato objeto da presente tomada de contas especial, porquanto a obra foi concluída em 3 de agosto de 2009.'
	37. Para sustentar a argumentação, apresenta decisão do Supremo Tribunal Federal no bojo do Recurso Extraordinário 669.069, que, segundo o defendente, teria firmado entendimento a respeito de que a ação para reparação de danos à Fazenda Pública prescreve em cinco anos, além do MS 32.201/DF, em que argumenta que '... o Ministro Barroso firmou ser integralmente aplicável a prescrição quinquenal da Lei 9.873/1999' (peça 35, p. 4) .
	Análise 1
	38. Antes de adentrar na discussão sobre os argumentos trazidos, entende-se necessário um esclarecimento preliminar a respeito da diferença entre débito decorrente de irregularidade que gerou prejuízo ao erário e sanções. 
	39. O primeiro, conforme já citado, decorre de irregularidades na aplicação dos recursos públicos apuradas em processo de contas instaurado no TCU e, no caso específico, advém de superfaturamento apurado na instrução preliminar, cuja responsabilidade foi atribuída à defendente.
	40. Já as sanções aplicadas pelo TCU são reguladas no Título VII do Regimento Interno do TCU (RI/TCU) , sendo elas:
	a. multa proporcional ao débito (art. 267 do RI/TCU) ;
	b. multa em processos em que não há débito (art. 268 do RI/TCU) ;
	c. inabilitação para exercício de cargo público (art. 270 do RI/TCU) ;
	d. inidoneidade de licitante (art. 271 do RI/TCU) .
	41. Nota-se, então, que débito e sanções são duas entidades totalmente distintas, que não podem ser, de forma alguma, confundidas. No caso em tela, a presente tomada de contas especial, até o momento, apurou o débito e identificou os responsáveis, apresentando a estes, por meio da citação realizada, a oportunidade de apresentar alegações de defesa que possam vir a afastar tal débito.
	42. Caso o mesmo não seja afastado, nas alegações de defesa dos responsáveis, deverá ser ressarcido o valor apurado aos devidos cofres, não tendo tal ressarcimento qualquer ligação com aplicação de sanção. Conforme já dito, trata-se apenas de ressarcimento de possíveis valores decorrentes, no presente processo, de superfaturamento apurado.
	43. Ressalta-se que os argumentos a respeito dos valores de débito apontados serão analisados nas seções seguintes da presente instrução, tratando-se, no presente momento, apenas da análise de possível prescrição alegada pela defendente.
	44. A ação punitiva, da qual trata a legislação trazida à baile pela respondente, não possui qualquer relação com apuração de débito decorrente de irregularidade e obrigação de ressarcimento dos valores calculados, pois, conforme já mencionado, o ressarcimento não possui condão de ação punitiva. Ação punitiva seria, então, a aplicação de sanção.
	45. As ações punitivas que podem ser utilizadas pelo TCU já foram mencionadas no parágrafo 40 e não se confundem com simples ressarcimento de débito apurado. Conclui-se, então, que ressarcimento de possível débito apurado em processo de contas no TCU não guarda qualquer relação com ação punitiva, sendo esta a aplicação das sanções elencadas no parágrafo 40. 
	46. O Supremo Tribunal Federal (STF) , no Recurso Extraordinário (RE) 636.886, fixou a tese, com repercussão geral reconhecida, de que 'é prescritível a pretensão de ressarcimento ao erário fundada em decisão de Tribunal de Contas' (Tema 899) . Em que pese o questionamento acerca da abrangência da tese ali firmada, no sentido de que se circunscreveria apenas ao processo de execução da condenação imposta pelo TCU (ou seja, inaplicável à pretensão de ressarcimento exercida no processo de 'conhecimento' da TCE) , verifica-se que o STF, por meio de decisões prolatadas pelas suas duas turmas, tem decidido de forma reiterada que se aplica o prazo prescricional de 5 anos previsto na Lei 9.873/1999 às pretensões sancionatória e ressarcitória a cargo do Tribunal de Contas da União. 
	47. Seja por aplicação direta ou por analogia, a orientação sufragada é no sentido de que o prazo de 5 anos é compatível com a tese de que a ação e a execução prescrevem no mesmo prazo (Súmula 150 do STF) , bem como com o fato de que a Lei 9.873/1999 - que regulamenta o exercício de ação punitiva pela Administração Pública Federal, direta e indireta - regeria integralmente a prescrição no âmbito do TCU. Quanto a este último aspecto, o Ministro Luís Roberto Barroso, no voto exarado no julgamento do MS 32.201, embora tenha advertido que a atuação do TCU, em sua acepção clássica, não se qualifica como exercício do poder de polícia, ressaltou que a Lei 9.873/1999 assumiria vocação regulatória geral da prescrição do exercício da competência sancionadora da Administração Pública, sendo sua disciplina aplicável a qualquer ação punitiva da Administração Pública Federal, exceto àquelas esferas em que exista regulamentação específica. Ademais, em virtude da autonomia científica do Direito Administrativo, não haveria razão plausível para suprimir a omissão da Lei Orgânica do Tribunal de Contas da União, no tocante ao estabelecimento de um prazo prescricional próprio, valendo-se das normas de direito civil, e não das de direito administrativo.
	48. Eis algumas ementas que evidenciam o entendimento predominante do STF:
	'EMENTA: AGRAVO REGIMENTAL EM MANDADO DE SEGURANÇA. TOMADA DE CONTAS ESPECIAL. TRIBUNAL DE CONTAS DA UNIÃO. CONDENAÇÃO A RESSARCIMENTO AO ERÁRIO. PRESCRIÇÃO. MARCO INTERRUPTIVO. ART. 2°, INCISO II, DA LEI 9.873/1999. ATO INEQUÍVOCO DE APURAÇÃO DO FATO. DISCUSSÃO. DIREITO LÍQUIDO E CERTO. DEMONSTRAÇÃO. INOCORRÊNCIA. SUBSISTÊNCIA DA DECISÃO AGRAVADA. AGRAVO A QUE SE NEGA PROVIMENTO. I - As razões do agravo regimental são inaptas para desconstituir os fundamentos da decisão agravada, que, por isso, se mantêm hígidos. II - Aplicando-se a regulamentação da Lei 9.873/1999 ao caso concreto, observa-se que a pretensão sancionatória do TCU, em relação aos atos praticados pelo impetrante, levando-se em consideração a ocorrência de 5 causas interruptivas da prescrição, não teria sido fulminada pelo decurso do tempo. III - A pretensão do recorrente, fundada na discussão sobre os fatos apontados como marcos interruptivos da prescrição da pretensão punitiva da Administração Pública, refoge aos estreitos limites do mandamus, ante a ausência de liquidez e certeza do direito pleiteado. IV - Agravo regimental a que se nega provimento.' MS 36067 ED-AgR. Órgão julgador: 2ª Turma. Relator: Min. Ricardo Lewandowski. Julgamento: 18/10/2019
	'EMENTA: AGRAVO REGIMENTAL EM RECLAMAÇÃO. TRIBUNAL DE CONTAS DA UNIÃO. TOMADA DE CONTA ESPECIAL. PRESCRIÇÃO DA PRETENSÃO PUNITIVA. RECONHECIDA EM DECISÃO DO SUPREMO TRIBUNAL FEDERAL. PRESCRITIBILIDADE DO RESSARCIMENTO AO ERÁRIO FUNDADA EM DECISÃO DE TRIBUNAL DE CONTAS. AÇÃO DE IMPROBIDADE ADMINISTRATIVA COM PEDIDO DE RESSARCIMENTO JÁ EM CURSO. AGRAVO REGIMENTAL A QUE SE NEGA PROVIMENTO. I - O acórdão do TCU determinou a formação de processo administrativo para avaliarem, efetivamente, a eventual responsabilização do agravado para o ressarcimento do dano ao erário, contrariando, assim, autoridade desta Corte no MS 35.512/DF, uma vez que houve a concessão da segurança para declarar a ocorrência da prescrição da pretensão punitiva do TCU em relação às infrações imputadas a ele, destacando-se que a União poderia perseguir os valores referentes ao ressarcimento dos danos na esfera judicial. II - Agravo regimental a que se nega provimento.' (Rcl 39497 AgR. Órgão julgador: 2ª Turma. Relator: Min. Ricardo Lewandowski. Julgamento: 10/10/2020) 
	'EMENTA: MANDADO DE SEGURANÇA. DIREITO ADMINISTRATIVO. TRIBUNAL DE CONTAS DA UNIÃO. SERVIDOR DA SECRETARIA DE SAÚDE DO ESTADO DO ACRE. FISCALIZAÇÃO OMISSA E DEFICIENTE NA EXECUÇÃO DE DOIS CONVÊNIOS FIRMADOS ENTRE A SECRETARIA ESTADUAL E O MINISTÉRIO DA SAÚDE. APLICAÇÃO DE MULTA. ARTS. 28, INCISO II, E 58, INCISO II, DA LEI 8.443/1992. ART. 268, INCISO II, DO REGIMENTO INTERNO DO TCU. PRESCRIÇÃO DA PRETENSÃO SANCIONATÓRIA. OCORRÊNCIA. APLICAÇÃO DA LEI 9.873/1999. PRECEDENTES DESTE STF. MEDIDA LIMINAR DEFERIDA E RATIFICADA NO EXAME DE MÉRITO. SEGURANÇA CONCEDIDA PARA AFASTAR A MULTA APLICADA. 1. A prescrição da pretensão punitiva do TCU é regulada pela Lei 9.873/1999, descabendo a aplicação do prazo decenal previsto na legislação civil (art. 205 do Código Civil) . Ao revés, incide o prazo quinquenal previsto na Lei 9.873/1999 (MS 32201, Rel. Min. Roberto Barroso, 1ª Turma, DJe 07/08/2017; MS 35.512-AgR, Rel. Min. Ricardo Lewandowski, 2ª Turma, DJe 21/06/2019) . 2. In casu, na linha do parecer apresentado pelo Ministério Público Federal e da decisão liminar de minha lavra, é inequívoca a superação do prazo prescricional quinquenal. Os ilícitos apontados pela Corte de Contas ocorreram em julho de 2006, tendo o processo de auditoria sido instaurado em 09/10/2006. A ordem de citação do responsável para a audiência, por sua vez, ocorreu em 25/06/2007. Entretanto, a decisão condenatória recorrível foi exarada somente em 31/05/2016, data da prolação do Acórdão 3513/2016-TCU-Primeira Câmara. 3. Ex positis, CONCEDO A SEGURANÇA unicamente para afastar a sanção de multa aplicada ao impetrante, nos autos da Tomada de Contas Processo 023.288/2006-0, máxime da ocorrência de prescrição da pretensão punitiva do Tribunal de Contas da União. MS 35940.' (Órgão julgador: 1ª Turma. Relator: Min. Luiz Fux. Julgamento: 16/06/2020) .
	49. Essa orientação também foi seguida nas seguintes decisões monocráticas: MS 36.127-MC/DF e MS 35.940-MC/DF, Rel. Min. Luiz Fux; MS 35.294, MS 35.539/DF e MS 35.971-TP/DF, Rel. Min. Marco Aurélio; MS 34.256 MC/DF, MS 36.054-MC e MS 36.067-MC/DF, Rel. Min. Ricardo Lewandowski.
	50. O Supremo Tribunal Federal tem se pronunciado no sentido de reconhecer não só a aplicação da prescrição quinquenal com fulcro na interpretação da Lei 9.873/1999, mas também a incidência dos marcos interruptivos do prazo prescricional consignados na referida lei, tantas vezes quanto presentes os suportes fáticos (MS 32201, Relator: Min. Roberto Barroso) . 
	51. Entendimento que também foi adotado nas seguintes decisões monocráticas: MS 36.054, MS 34.256-MC, MS 35.512 e MS 36.067-MC, todos de relatoria do Min. Ricardo Lewandowski; MS 35.294, MS 35.539 e MS 35.971-TP, todos de relatoria do Min. Marco Aurélio; MS 32.201, Rel. Min. Roberto Barroso, e MS 36.127-MC e MS 35.940-MC, Rel. Min. Luiz Fux.
	52. Em relação ao termo inicial da contagem do prazo prescricional, o caput do art. 1º da Lei 9.873/1999 oferece solução que não destoa do modelo adotado pelo TCU no incidente de uniformização de jurisprudência, em que se examinou a prescrição da pretensão punitiva, nos termos do Acórdão 1441/2016-TCU-Plenário (Relator: Ministro Benjamin Zymler) , com a adição da particularidade de explicitar o caso de infrações permanentes ou continuadas:
	a) regra geral: 'data da prática do ato' (o que equivale a 'ocorrência da irregularidade sancionada') ;
	b) regra especial: 'no caso de infração permanente ou continuada, do dia em que tiver cessado'.
	53. A Lei 9.873/1999, no seu art. 2º, estabelece as causas interruptivas da prescrição punitiva, consoante abaixo transcrito, já na redação conferida pela Lei 11.941/2009:
	'Art. 2º Interrompe-se a prescrição da ação punitiva:
	I - pela notificação ou citação do indiciado ou acusado, inclusive por meio de edital;
	II - por qualquer ato inequívoco, que importe apuração do fato;
	III - pela decisão condenatória recorrível.
	IV - por qualquer ato inequívoco que importe em manifestação expressa de tentativa de solução conciliatória no âmbito interno da Administração Pública Federal.'
	(...) 
	55. Bem se vê, portanto, que haveria uma multiplicidade de causas de interrupção da prescrição, conforme se depreende do art. 2º da Lei 9.873/1999. Tal exegese encontra respaldo em precedentes do STF, a exemplo do que se decidiu no julgamento do MS 36067 (Rel. Min. Ricardo Lewandowski) , com destaque para trecho do voto em que o Relator reconhece cinco causas de interrupção da prescrição, in verbis:
	' (...) Assim, faz-se necessário levar em consideração que, apesar de os fatos objeto da apuração conduzida pela Corte de Contas remontarem aos anos de 1999 e 2000, período no qual o impetrante era Secretário de Saúde municipal, o Tribunal de Contas da União deu prosseguimento à tomada de contas especial por ter constatado a ocorrência de 5 causas interruptivas da prescrição, a saber: a) relatório de auditoria em conjunto, realizada pelo Denasus e pela Secretaria Federal de Controle, lavrado em 06/07/2001, sendo este, certamente, um ato inequívoco que importou a apuração do fato (art. 2º, inciso II, da Lei 9.873/1999) ; b) instauração de tomada de contas especial pelo FNS, ocorrida em 05/10/2005, sendo este também, certamente, um ato inequívoco que importou a apuração do fato (art. 2º, inciso II, da Lei 9.873/1999) ; c) a autuação da presente tomada de contas especial no âmbito do Tribunal de Contas da União, ocorrida em 12/08/2008, sendo este também, certamente, um ato inequívoco que importou a apuração do fato (art. 2º, inciso II, da Lei 9.873/1999) ; d) o ato que ordenou a citação do responsável, ora impetrante, ocorrida em 12/07/2010 (art. 2º, inciso I, da Lei 9.873/1999) ; e e) o exercício do poder punitivo ocorrido em 20/06/2012, data da prolação do Acórdão 1563/2012-TCU-Plenário (art. 2º, inciso III, da Lei 9.873/1999) .'
	56. No caso concreto, portanto, tendo como parâmetro a tese firmada pelo STF, no RE 636.886, no sentido de que ambas as pretensões do TCU (sancionatória e ressarcitória) sujeitam-se ao prazo prescricional de 5 anos previsto na Lei 9.873/1999, considerando, ainda, o sistema prescricional delineado na citada lei, inclusive as causas de suspensão e de interrupção da prescrição, temos os seguintes eventos processuais relevantes para análise do tema: 
	a) Datas das práticas dos atos (termo inicial para contagem dos prazos prescricionais) : encerramento da vigência do convênio em 31/07/2009 (peça 1, p. 196) ;
	b) Parecer Técnico 175/2011, de 31/08/2011 (peça 1, p. 270) , que apontou as ocorrências aqui discutidas, gerando, em consequência, o Ofício 95/DPRDT/SNPDT/MTur, de 01/09/2011, comunicando a Aurélio Alves de Lima a existência de pendências na prestação de contas (peça 1, p. 278) , e o Ofício 36/2011 da Prefeitura de Cambará do Sul, assinado pelo então prefeito Aurélio Alves de Limas e encaminhado em resposta ao Ofício 95/DPRDT/SNPDT/MTur, em 21/09/2011 (peça 1, p. 338) ;
	c) Parecer Técnico 160/2013, de 26/12/2013 (peça 1, p. 286) , rejeitando parte das contas, por problemas na execução técnica, o que provocou o envio do Ofício 808/2014/CGCV/SPOA/SE/MTur (peça 1, p. 351) , de 31/03/2014, que comunicou a Aurélio Alves de Lima a reprovação das contas do convênio;
	d) Nota Técnica de Análise Financeira, de 20/03/2014 (peça 1, p. 353) , conclusa pela reprovação das contas do ajuste, da qual surgiu o Ofício 59/2014 da prefeitura com pedido de reconsideração (peça 1, p. 357) ;
	e) Relatório de Vistoria Final, de 31/08/2015 (peça 2, p. 14) , apontando falhas construtivas na execução das obras, da qual se originou o Ofício 545/2015/DIETU/SNPD/MTur, de 14/09/2015, que comunicou irregularidades encontradas em vistoria realizada nas obras (peça 2, p. 5) , e o Ofício 332/2015 da Prefeitura de Cambará do Sul, de 13/09/2015, encaminhado em resposta à supramencionada comunicação (peça 2, p. 32) ;
	f) Laudo de Vistoria da Prefeitura, de 06/11/2015 (peça 2, p. 38) , contestando as conclusões da vistoria referida no item precedente;
	g) Nota Técnica 19/2015, de 26/11/2015 (peça 1, p. 43) , conclusa pela rejeição do laudo técnico da Prefeitura; 
	h) Parecer Técnico 1/2016, de 27/01/2016 (peça 2, p. 7) , que rejeitou pedido de reconsideração feito pela prefeitura, tendo gerado o Ofício 62/2016/DIETU/SNETur/MTur, de 01/02/2016, que noticiou o resultado dessa avaliação (peça 2, p. 84) ;
	i) Nota Técnica 604/2016, de 01/06/2016 (peça 2, p. 85) , conclusa pela reprovação das contas do ajuste, motivando o envio do Ofício 2962/2016/CGCV/DIRAD/SE/MTur, de 08/06/2016, que comunicou a finalização da análise da prestação de contas e as irregularidades encontradas (peça 2, p. 89) ;
	j) Relatório da Tomada de Contas Especial 174/2016, de 14/09/2016 (peça 2, p. 112) ;
	k) autuação do processo no TCU, em 23/03/2017;
	l) ato de autorização das citações datado de 25/01/2018 (peça 11) ;
	m)  Ofício 0588/2018-Sec-GO, de 28/05/2018, que encaminhou citação do TCU a Aurélio Alves de Lima;
	47. Analisando-se a sequência de eventos processuais enumerados no item anterior, os quais teriam o condão de interromper a prescrição da ação punitiva desta Corte no entender do STF, observa-se que não transcorreu o prazo prescricional de 5 (cinco) anos entre cada evento processual e o seguinte. Portanto, mesmo levando-se em consideração o entendimento do STF, não teria ocorrido a prescrição da pretensão sancionatória e ressarcitória a cargo do TCU.
	48. Por outro lado, especificamente no que tange à prescrição da pretensão punitiva, verifica-se que o Acórdão 1441/2016-TCU-Plenário, Relator: Ministro Benjamin Zymler, que uniformizou a jurisprudência acerca dessa questão, subordinou tal prescrição ao prazo prescricional geral indicado no art. 205 do Código Civil, que é de dez anos, contado da data de ocorrência da irregularidade sancionada, nos termos do art. 189 do Código Civil, sendo este prazo interrompido pelo ato que ordenar a citação, a audiência ou a oitiva do responsável.
	49. No caso em exame, não ocorreu a prescrição da pretensão punitiva, uma vez que a irregularidade sancionada ocorreu em 31/07/2009 e o ato de ordenação da citação ocorreu em 28/05/2018.
	50. Portanto, diferente do entendimento esposado pelos responsáveis, não se configurou a prescrição nem da competência sancionatória deste Tribunal, nem da pretensão de ressarcimento de danos ao erário.
	57. Assim, considera-se que os argumentos expostos pela defendente não merecem prosperar.
	Argumento 2 - Inexistência de superfaturamento
	58. O segundo argumento apresentado pela empresa Sultepa Construções e Comércio Ltda. centra-se na inexistência de qualquer superfaturamento em razão de ter havido, quando da finalização dos serviços prestados, ateste do responsável pelo contrato celebrado, de que os quantitativos se encontravam aderentes ao projeto, o que levaria a concluir que a obra fora executada de acordo com os parâmetros e quantitativos previstos no projeto básico (peça 35, pp. 9-11) .
	59. Além disso, clama pela impossibilidade de se desconsiderar a ação do tempo de seis anos decorridos após a entrega da obra e a emissão do laudo que embasou a apuração de superfaturamento apontado na instrução anterior (peça 35, p. 11) :
	'Claramente se constata que, tanto no relatório do Ministério do Turismo (de 2015) , assim como na conclusão do auditor (de 2017) , foi desconsiderado por completo a ação do tempo de 6 anos sobre uma obra concluída em 2009. Ora, convenhamos, não há como se exigir que uma obra concluída em 2009 esteja em 2015 exatamente como foi finalizada e entregue naquela época!'
	38. É obvio que a ação do tempo, ao longo de 6 anos, considerando o trânsito de veículos leves e pesados, a meteorologia, acidentes e até mesmo o furto de placas, contribuem para deterioração e alteração das condições da pavimentação e da sinalização realizada e entregue em 2009 - não há como se desconsiderar esse fator - são causas estranhas e alheias à vontade da Sultepa agindo no tempo.  
	Análise 2
	60. Inicialmente, ressalta-se que o fato de ter havido ateste de agente capacitado para tal não invalida qualquer ato de fiscalização e de possível pretensão de ressarcimento de valores decorrentes de irregularidades apontadas após o ato de ateste.
	61. Isto porque, nos processos conduzidos nesta Corte de Contas, busca-se a verdade material dos fatos. Se constatada irregularidade posterior ao aceite definitivo, esta deve ser investigada, os responsáveis identificados e o dano quantificado. Assim, entende-se que o fato de existir ateste de agente qualificado para o ato quando da entrega da obra não afasta qualquer irregularidade apurada posteriormente.
	62. Quanto ao interregno temporal de seis anos, concorda-se, em parte, com o exposto pela defendente. Não é razoável esperar que, após seis anos, objetos de sinalização estejam em quantidade e conservação idênticos ao da data de entrega da obra. Assim, da planilha utilizada para calcular o superfaturamento, os itens abaixo indicados devem ser retirados.
	Item
	Serviço
	Quant. Medida
	Quant. Prevista
	Difer.
 (*) 
	Preço unitário
	Débito

	5.2.1.2
	Fornec./coloc. de tacha reflet. bidirecional
	251u
	180u
	-71
	11,11
	-788,81

	5.2.1.3
	Fornec./coloc. de tachão reflet. bidirecion
	47u
	200u
	153
	27,26
	4.170,78

	5.2.2.1
	Placa octogonal toda refletiva L=0,4m
	5u
	5u
	0
	210,04
	0,00

	5.2.2.2
	Placa circular toda refletiva D=0,5m
	2u
	3u
	1
	114,66
	114,66

	5.2.2.3
	Placa circular toda refletiva D=0,8m
	0
	2u
	2
	210,04
	420,08

	5.2.2.4
	Placa quadrada toda refletiva L=0,8m
	0
	1u
	1
	210,04
	210,04

		Placa quadrada toda refletiva L=0,5m
	4u
	0u
	-4
	~115,00
	-460,00

		Placa quadrada toda refletiva L=0,6m
	6u
	0u
	-6
	~140,00
	-840,00

	5.2.2.5
	Placa retangular toda refletiva 0,6 x 1m
	1u
	2u
	1
	200,26
	200,26

		Placa retangular toda refletiva 0,6 x 0,8m
	2u
	0u
	-2
	~160,00
	-320,00

	5.2.2.6
	Placa retangular toda refletiva 1 x 2m
	2u
	8u
	6
	575,34
	3.452,04

		Total ¿
	6.159,05

	63. Assim, entende-se que o valor de R$ 6.159,05 deve ser subtraído do débito anteriormente apurado.
	64. Já em relação à pavimentação, tecnicamente, não há qualquer justificativa para as diferenças encontradas. As amostras de cinco furos no trecho maior de 1.025 m, do total de 1.120 m (a via sob intervenção pode ser dividia em dois trechos, um da estaca 0+00 à estaca 0+95, com aproveitamento do asfalto e demais camadas existentes, e outro da estaca 0+95 à estaca 1+120) , indicou espessuras médias de 3,9 cm de CBUQ e não 5,0 cm, de 10,3 cm de base e não 18 ou 20 cm, e de 9,0 cm de sub-base e não 12,0 cm; e base executada não aparentar ser de brita graduada (peça 2, pp. 20-23, 53-56) .
	65. Verifica-se uma redução de 22% na camada de CBUQ (1- (3,9/5) ) , 42,7% na base (1- (10,3/18) ) e 25% na sub-base (1- (9/12) ) .
	66. O projeto básico previa:
	a. índice de compactação da sub-base com CBR superior a 20%;
	b. índice de compactação da base com CBR superior a 90%;
	c. dimensionamento para tráfego T-2;
	d. rodovia com pequeno tráfego de veículos comerciais;
	e. quinze anos de vida útil.
	67. Tendo em vista que os parâmetros de projeto foram definidos para uma vida útil de quinze anos com um tráfego do tipo T-2, que é de caminhões de carga, e que o tráfego, de fato, existente na rodovia é de carros, impossível seria a redução/compactação de percentuais tão altos como os descritos no parágrafo anterior.
	68. Uma redução desta magnitude nas camadas inferiores ao asfalto teria gerado trincas, buracos, valas e outros problemas na estrada, o que não foi relatado no laudo técnico.
	69. Portanto, quanto aos itens de pavimentação, considera-se que o argumento relacionado ao tempo decorrido de cerca de seis anos entre a entrega da obra e a elaboração do laudo não deve prosperar, mantendo-se o débito calculado em relação a estes itens.
	70. Os demais itens da planilha também não sofreram impacto com o decurso do tempo, mantendo-se, então, os valores unitários calculados.
	Argumento 3 - Da inexistência de ato lesivo ao erário
	71. A empresa prossegue defendendo a inexistência de ato lesivo ao erário, apoiando-se no fato de que houve ateste por parte do município quando do recebimento da obra (peça 35, pp. 11-13) .
	72. Em seguida, cita doutrina e jurisprudência que se alinham quanto à necessidade de demonstração de culpa ou dolo por parte do agente para aplicação de penalidades com base na Lei 8.429/1992 (peça 35, pp. 13-16) .
	Análise 3
	73. Quanto ao argumento de que inexiste ato lesivo ao erário, cabe frisar que houve pagamento a maior para a empresa contratada, de modo que, por consequência lógica, houve sim lesivo ao erário. A questão relacionada ao ateste já foi debatida nos parágrafos 60 e 61.
	74. Em relação à necessidade de demonstração de culpa ou dolo do agente causador do dano para aplicação de penalidades, verifica-se, novamente, que a defendente confunde penalidade com ressarcimento ao erário decorrente de irregularidades identificadas na relação jurídica-administrativa existente entre a empresa e o município, conforme também já se discutiu nos parágrafos 38 a 45. Ou seja, a obrigação de ressarcir o erário independe de dolo, bastando haver, como o caso em tela, culpa lato sensu. O simples fato de ter recebido por serviços inexecutados, mesmo que sem a vontade explícita de causar dano ao erário, resulta na obrigação de reparar o prejuízo, por força do princípio do não enriquecimento sem causa.
	75. Com efeito, nos termos do Acórdão 1053/2018-TCU-Primeira Câmara, Relator: Ministro Bruno Dantas, o julgamento pela irregularidade das contas do responsável, com a consequente condenação para que ele promova o ressarcimento do dano ao erário, independe de ter havido ou não prática de ato de improbidade administrativa ou auferimento de vantagem pessoal em decorrência da gestão de recursos públicos. Assim, entende-se que os argumentos apresentados relacionados à necessidade de comprovação de culpa ou dolo para aplicação de penalidades com base na Lei 8.429/1992 não se aplicam ao presente processo, que visa à apuração de débito, ao ressarcimento do mesmo e à possível aplicação de sanção com base na Lei 8.443/1992 e no RI/TCU, sendo estas também já mencionadas no parágrafo 40.
	Argumento 4 - Da essencialidade do dolo para caracterização da violação aos princípios da Administração Pública
	76. Seguindo a mesma linha de raciocínio da argumentação anterior, relativa à necessidade de caracterização específica da conduta do agente, agora como dolosa apenas, para que possa haver subsunção dos fatos ocorridos ao descrito no art. 11 da Lei 8.429/1992, a empresa alega, com embasamentos doutrinários e jurisprudenciais, que não restou comprovado o dolo em sua conduta, o que afastaria, portanto, em sua concepção, qualquer possível ato de improbidade administrativa (peça 35, pp. 16-17) .
	Análise 4
	77. Entende-se que tal argumentação não serve para afastar as irregularidades discutidas no presente processo, conforme já discorrido na seção anterior (parágrafos 74 e 75) , motivo pelo qual se entende que os argumentos apresentados não devem prosperar.
	Argumento 5 - Da necessidade de prova clara e convincente para comprovação de ato de improbidade administrativa
	78. Assim como nas seções anteriores, a empresa clama pela necessidade de existência de conjunto probatório altamente provável, não sendo tolerável a preponderância de provas, para caracterização de ato de improbidade administrativa (peça 35, pp. 18-20) .
	Análise 5
	79. Conforme já relatado nas seções anteriores de análise, os argumentos não servem para elidir as irregularidades analisadas no presente processo, motivo pelo qual se entende que os argumentos apresentados não devem prosperar.
	Argumento 6 - Das sanções aplicáveis
	80. A defendente, novamente calcada nos termos da Lei 8.429/1992, apresenta as quatro penalidades a que estaria sujeita, conforme estabelecido no mencionado normativo, e apresenta arrazoado para defender a impossibilidade da aplicação de cada uma das sanções elencadas (peça 35, pp.  20-24) .
	Análise 6
	81. Importante ressaltar, além das considerações já apresentadas, que a Lei 8.429/1992 aplica-se apenas subsidiariamente à tomada de contas especial, não estando o julgamento pela irregularidade das contas do responsável, com a consequente condenação para que ele promova o ressarcimento do dano ao erário, sujeito à ocorrência de ato de improbidade administrativa ou auferimento de vantagem pessoal em decorrência da gestão de recursos públicos, bastando que tenha dado causa ao dano sofrido pelo erário. E neste caso a responsável se beneficiou indevidamente do pagamento por serviços inexecutados, estando, desse modo, obrigada a ressarcir o prejuízo os cofres federais.
	82. Conforme já relatado, o presente processo trata de apuração de débito, ressarcimento do mesmo e possível aplicação de sanção, com base na Lei 8.443/92 e no RITCU, sendo estas também já mencionadas no parágrafo 40.
	Resumo da análise de defesa da empresa
	83. Portanto, diante do exposto nos parágrafos 36 a 82, considera-se que as alegações de defesa apresentadas pela empresa contratada devem ser parcialmente acatadas.
	84. O débito calculado deve ser reduzido em R$ 6.159,05, passando de R$ 118.614,46 para R$ 112.455,41, redução esta que, nos termos do art. 161 do Regimento Interno, também beneficia Aurélio Alves de Lima.
	Alegações de defesa de Pedro César Saul Almeida
	Argumentos
	85. O defendente inicia sua argumentação alegando a prescrição da pretensão punitiva (peça 41, pp. 1-4) . 
	86. Segue a argumentação do representante com a alegação de que não foi fiscal de execução da obra, mas apenas o responsável pelo projeto (peça 41, p. 5) :
	'Desta forma, apesar de previsto no contrato de empreitada (fl. 1.621) entre o Município e a construtora, na cláusula décima, o requerente não foi designado ou não atuou como fiscal da execução da obra objeto do presente processo, não tendo sequer emitido a ART respectiva ou acompanhado a execução das obras in loco.'
	87. O responsável torna a falar em prescrição, agora alegando que o STF, no Recurso Extraordinário 852.475, teria decidido pela prescrição em 5 anos da ação de reparação de dano ao erário.
	Análise
	88. Quanto à prescrição da pretensão punitiva, o tema já foi analisado nos parágrafos 38 a 57, onde ficou demonstrado que ela não ocorreu. Portanto, as prescrições levantadas pelo responsável não prosperam, restando manter o débito apontado neste processo
	89. Sobre o defendente não ter sido designado fiscal, conforme a documentação acostada aos presentes autos, verifica-se que o responsável pela medição era a própria empresa contratada, que emitia relatório de medição, sendo que Pedro César Saul Almeida se limitava a opinar a respeito da adequação dos documentos apresentados às boas técnicas de engenharia, não atestando, de fato, a execução reportada, ato este que foi executado diretamente pelo então prefeito do município.
	90. Analisando a documentação de ateste, chega-se a tal entendimento:
	a. relatório de medição encaminhado pela contratante à prefeitura (peça 4, pp. 59-60) ;
	b. prefeitura encaminha expediente para Pedro César Saul Almeida, para que este avalie a medição realizada (peça 4, p. 58) ;
	c. Pedro César Saul Almeida emite pronunciamento nos seguintes termos: 'os documentos apresentados atendem à medição prevista e estão em acordo com as boas técnicas praticadas em engenharia' (peça 4, p. 57) ;
	d. Aurélio Alves de Lima solicita pagamento com base em medição encaminhada (peça 4, p. 56) ;
	91. Entende-se que o ato praticado por Pedro César Saul Almeida não pode ser enquadrado como aceite, que tem o viés de atestar a medição realizada pela empresa. O aceite definitivo, que suporta o pagamento, é definido na Lei 8.666/1993 da seguinte forma:
	'b) definitivamente, por servidor ou comissão designada pela autoridade competente, mediante termo circunstanciado, assinado pelas partes, após o decurso do prazo de observação, ou vistoria que comprove a adequação do objeto aos termos contratuais, observado o disposto no art. 69 desta Lei;'
	92. Entende-se que, apesar de haver manifestação formal de Pedro César Saul Almeida, tal opinião não deve ser enquadrada com a de um fiscal de contrato, responsável pelo aceite por dois motivos:
	a. Pedro César Saul Almeida não era servidor da prefeitura, apenas foi contratado para a elaboração do projeto de pavimentação;
	b. o ato de aceite foi praticado, de fato, pelo ex-prefeito, concordando com a medição e autorizando o pagamento.
	93. Diante do exposto, entende-se que os argumentos apresentados por Pedro César Saul Almeida foram capazes de afastar sua responsabilidade acerca do superfaturamento apurado.
	94. Assim, embora não prosperem as prescrições arguidas pelo defendente, a excludente de responsabilidade apresentada pelo responsável deve ser acatada, motivo pelo qual ele deve ser retirado da relação processual.
	Do Parecer do MP/TCU
	Argumentos
	95. O MP/TCU exarou parecer no presente processo em conformidade com os ditames legais e regimentais concordando parcialmente com a proposta da unidade técnica, tendo realizado as seguintes considerações acerca das irregularidades apuradas, as respectivas responsabilidades valores de débito (peça 59) :
	'Nossa divergência está relacionada à proposta de imputação de débito ao município.
	Tivemos que recorrer à primeira instrução para melhor compreender às razões que motivaram à citação do município, que se encontram expostas no seguinte trecho da instrução (peça 9) :
	'falta de comprovação da contrapartida ou mesmo desnecessidade de sua utilização, diante do montante transferido pelo concedente à prefeitura convenente (R$ 1.670.000,00) e dos correspondentes rendimentos declarados, em tese, até abril/2009 (R$ 47.908,99 - peça 1, pp. 180-181) , que, somados, superam em R$ 71.465,53 o valor pago à contratada (R$ 1.646.443.46) - tal diferença deve ser somada à contrapartida proporcional devida, de 3% dos recursos pagos à contratada, ou seja, R$ 49.393,30, para constituir débito solidário entre a convenente e seu gestor à época, deduzida do valor ressarcido aos cofres federais (R$ 52.496,87) : R$ 71.465,53 + R$ 49.393,30 - R$ 52.496,87; a falta associa-se à não-apresentação de extrato e conciliação bancária, tudo contrariando o § 2º da Cláusula 12ª e o inciso II do § 5º da Cláusula 7ª do termo de convênio;'
	Pelo que compreendemos, o valor atribuído como débito solidário a Aurélio Alves de Lima e ao Município decorre de irregularidades distintas:
	 a) 'contrapartida proporcional devida, de 3% dos recursos pagos, à contratada, ou seja, R$ 49.393,30'; 
	b) rendimentos de aplicação financeira declarados que superam o valor pago à empresa contratada, no montante de R$ 47.908,99;
	 c) diferença entre o valor repassado pela União (R$ 1.670.000,00) e o valor dos pagamentos efetuados para a execução do objeto (R$ 1.646.443.46) , representando R$ 23.556,54. 
	Este último valor não foi explicitado pelo auditor, mas ele compõe o resultado de R$ 71.465,53, que é a soma de R$ 23.556,54 e R$ 47.908,99.
	Não obstante tenham sido revéis, entendemos que a atribuição de débito com base nos fundamentos acima delineados revela-se precária. Isso porque a natureza das irregularidades conduz à atribuição de responsabilidades a pessoas distintas, e não em solidariedade entre ente político (pessoa jurídica) e gestor (pessoa física) .
	A ausência de contrapartida não constitui débito a ser imputado ao gestor, conforme farta jurisprudência da Corte de Contas, devendo ser imputável exclusivamente ao ente federado, uma vez que incorpora ao seu patrimônio a vantagem financeira referente à contrapartida que deveria ter sido aplicada (Acórdão 5142/2019-TCU-Primeira Câmara e Acórdão 593/2019-TCU-Segunda Câmara) . 
	Portanto, a referida parcela deveria ser atribuída apenas ao ente federado. Esse valor, segundo calculado pela instrução, é de R$ 49.393,30. 
	Quanto às outras duas irregularidades apontadas pela unidade técnica - não aplicação dos recursos decorrentes de rendimentos e diferença de montantes entre o repassado e o que foi pago à contratada -, por natureza, não constituem, prima facie, débito do ente político, exceto se devidamente comprovado que os valores correspondentes tenham sido aplicados em benefício da coletividade, conforme requisito da Decisão Normativa-TCU 57/2004. Em outras palavras, não cabe a presunção de benefício, como nos parece ter compreendido a Secex-TCE, pois a unidade técnica não indicou em que área os recursos decorrentes da aplicação teriam sido aplicados em benefício da comunidade, nem apontou prova alguma a esse respeito. 
	Oportuno registrar que a jurisprudência da Corte não destoa da necessidade de demonstração do efetivo benefício, conforme enunciados constantes da Jurisprudência Selecionada do Tribunal, extraídos das razões de decidir de diversas deliberações (grifos acrescidos) :
	'Somente ocorre a responsabilização do ente federado beneficiário de transferência de recursos da União caso haja a comprovação de que ele auferiu benefício decorrente da irregularidade cometida; caso contrário, a responsabilidade pelo dano é exclusiva do agente público.' (Acórdãos 181/2019 e 7.503/2015, ambos da 1ª Câmara; Acórdão 4727/2018-TCU-Segunda Câmara) . 
	'A responsabilidade pelo inadimplemento de convênios recai sobre a pessoa física do gestor e/ou daquele que der causa a prejuízo ao erário ou praticar outras irregularidades graves. A responsabilização direta do município convenente somente se aplica caso haja a demonstração de que o ente federado se beneficiou dos recursos federais desviados pelos seus agentes.
	A responsabilização de município convenente somente é possível caso reste comprovado que ele se beneficiou da aplicação irregular dos recursos. A mera transferência de valores para outra conta corrente de titularidade do ente federado não se presta como evidência de desvio de finalidade ou de benefício indevido.' (Acórdão 5108/2010-TCU-Primeira Câmara) .
	Conclusivamente, entendemos que o valor referente à contrapartida não aplicada no objeto do convênio, no montante de R$ 49.393,30, deve ser atribuído exclusivamente ao ente federado. 
	Já o débito a ser atribuído exclusivamente ao ex-prefeito é de R$ 71.465,53, resultado da soma dos rendimentos da aplicação financeira (R$ 47.908,99) e da diferença entre o valor repassado pela União e o valor dos pagamentos efetuados para a execução do objeto, representando R$ 23.556,54 (irregularidades descritas nas alíneas 'b' e 'c' do parágrafo acima, neste parecer) . Deve, ainda, ser registrado como crédito o montante de R$ 52.496,87, que foi ressarcido.
	Assim, a composição de débito e respectivos responsáveis que consideramos adequada é a seguinte:
	VALOR (R$) 
	DATA
	D/C
	RESPONSÁVEIS

	49.393,30
	31/07/2009
	D
	Município de Cambará do Sul/RS

	71.465,53
	31/07/2009
	D
	Aurélio Alves de Lima 

	52.496,87
	20/11/2009
	C
	Aurélio Alves de Lima 

	112.455,41
	16/05/2009
	D
	Aurélio Alves de Lima e 
Sultepa Construções e Comércio Ltda.

	96. Considera-se que assiste razão à análise do MP/TCU sobre os valores a serem imputados ao ente federado e ao gestor, conforme preconiza a jurisprudência desta Corte de Contas. Destaca-se que não há necessidade de realização de nova audiência dos responsáveis, uma vez que os novos valores estipulados reduzem os débitos imputados tanto ao gestor quanto ao Município.
	CONCLUSÃO
	97. Uma vez que Aurélio Alves de Lima e a Prefeitura Municipal de Cambará do Sul/RS não apresentaram alegações de defesa, eles devem ser considerados revéis, para todos os efeitos, nos termos do art. 12, § 3º, da Lei 8.443/1992 c/c os arts. 161 e 202, § 8º, do Regimento Interno/TCU. Perante a jurisprudência apontada no item 25, como fora revel, não será proposta para o município a concessão de novo prazo para recolhimento do débito.
	98. A partir do exame técnico acima realizado, conclui-se que, no mérito, as alegações de defesa oferecidas por Pedro César Saul Almeida não devem ser plenamente acatadas, mas que deve ser acolhida a excludente de responsabilidade, retirando-o do rol de responsáveis do presente processo.
	99. De igual modo, conclui-se que as alegações de defesa apresentadas pela empresa devem ser parcialmente acatadas e o débito calculado deve ser reduzido em R$ 6.159,05, passando de R$ 118.614,46 para R$ 112.455,41, redução esta que, nos termos do art. 161 do Regimento Interno, também beneficia Aurélio Alves de Lima.
	100. Vale ressaltar que a pretensão punitiva do TCU, conforme Acórdão 1441/2016-TCU-Plenário, que uniformizou a jurisprudência acerca dessa questão, subordina-se ao prazo geral de prescrição indicado no art. 205 do Código Civil, que é de 10 anos, contado da data de ocorrência da irregularidade sancionada, nos termos do art. 189 do Código Civil, sendo este prazo interrompido pelo ato que ordenar a citação, a audiência ou a oitiva do responsável. No caso em exame, não ocorreu a prescrição, uma vez que os fatos datam de 2009 e o ato de ordenação da citação ainda ocorreu em 21/05/2018 (peça 11) .
	101. Outrossim, inexistem nos autos elementos que demonstrem a boa-fé dos responsáveis que permaneceram na relação processual ou a ocorrência de outros excludentes de ilicitude, punibilidade ou culpabilidade, de modo que pode ser dada sequência ao processo, com o julgamento das contas dos devedores pela irregularidade, com imputação de débito e aplicação de multa, nos termos dos arts. 16, inciso III, alínea 'c', e 57 da Lei 8.443/1992 c/c o art. 202, § 6º, do Regimento Interno do TCU.
	PROPOSTA DE ENCAMINHAMENTO
	102. Diante do exposto, submetem-se os autos à consideração superior, propondo:
	a. considerar revéis Aurélio Alves de Lima (CPF XXX.660.090-XX) e o Município de Cambará do Sul/RS (CNPJ 88.756.929/0001-96) , para todos os efeitos, dando-se prosseguimento ao processo, com fulcro no art. 12, § 3º, da Lei 8.443/1992;
	b. acatar parcialmente, no tocante à excludente de responsabilidade, as alegações de defesa de Pedro César Saul Almeida (CPF XXX.947.270-XX) e retirá-lo do rol de responsáveis do presente processo;
	c. acatar parcialmente as alegações de defesa apresentadas pela empresa Sultepa Construções e Comércio Ltda. (CNPJ 90.318.338/0001-89) , reduzindo o débito calculado em R$ 6.159,05, passando de R$ 118.614,46 para R$ 112.455,41, beneficiando, nos termos do art. 161 do Regimento Interno, Aurélio Alves de Lima;
	d. julgar irregulares, nos termos dos arts. 1º, inciso I; e 16, inciso III, alínea 'c' e § 2º, da Lei 8.443/1992 c/c os arts. 19 e 23, inciso III, da mesma Lei, e com os arts. 1º, inciso I; 209, inciso III; 210 e 214, inciso III, do Regimento Interno/TCU, as contas de Aurélio Alves de Lima, do Município de Cambará do Sul/RS e da empresa Sultepa Construções e Comércio Ltda., condenando-os, solidariamente, conforme o caso, ao pagamento das importâncias a seguir especificadas, atualizadas monetariamente e acrescidas dos juros de mora, calculados a partir das datas discriminadas até a data da efetiva quitação do débito, fixando-lhes o prazo de quinze dias, a partir das notificações, para que comprovem, perante o Tribunal, o recolhimento das referidas quantias aos cofres do Tesouro Nacional, nos termos do art. 23, inciso III, alínea 'a', da citada lei;
	VALOR (R$) 
	DATA
	D/C
	RESPONSÁVEIS

	49.393,30
	31/07/2009
	D
	Município de Cambará do Sul/RS

	71.465,53
	31/07/2009
	D
	Aurélio Alves de Lima 

	52.496,87
	20/11/2009
	C
	Aurélio Alves de Lima 

	112.455,41
	16/05/2009
	D
	Aurélio Alves de Lima e 
Sultepa Construções e Comércio Ltda.

	Valor atualizado até 29/7/2021: R$ 354.478,48
	e. aplicar, individualmente, a multa prevista no art. 57 da Lei 8.443/1992 a Aurélio Alves de Lima, ao Município de Cambará do Sul/RS e à empresa Sultepa Construções e Comércio Ltda., fixando-lhes o prazo de 15 (quinze) dias, a contar da notificação, para comprovarem, perante o Tribunal (art. 214, inciso III, alínea 'a', do Regimento Interno/TCU) , o recolhimento da dívida ao Tesouro Nacional, sob pena de cobrança judicial do valor atualizado monetariamente, na forma da legislação em vigor, desde a data do acórdão até a do efetivo recolhimento, se for paga após o vencimento;
	f. autorizar, desde logo, a cobrança judicial das dívidas, caso não atendidas as notificações, na forma do disposto no art. 28, inciso II, da Lei 8.443/1992;
	g. autorizar também, desde logo, se requerido, com fundamento no art. 26 da Lei 8.443/1992 c/c o art. 217, §§ 1º e 2º, do Regimento Interno, o parcelamento das dívidas em até 36 parcelas, incidindo sobre cada parcela, corrigida monetariamente, os correspondentes acréscimos legais fixando-lhes o prazo de quinze dias, a contar do recebimento da notificação, para comprovar perante o Tribunal o recolhimento da primeira parcela, e de trinta dias, a contar da parcela anterior, para comprovar os recolhimentos das demais parcelas, devendo incidir sobre cada valor mensal, atualizado monetariamente, os juros de mora devidos, no caso do débito, na forma prevista na legislação em vigor, alertando os responsáveis de que a falta de comprovação do recolhimento de qualquer parcela importará o vencimento antecipado do saldo devedor, nos termos do § 2º do art. 217 do Regimento Interno deste Tribunal;
	h. enviar cópia do acórdão a ser prolatado, bem como do relatório e do voto que o fundamentarem à Procuradoria da República no Estado do Rio Grande do Sul, nos termos do § 3º do art. 16 da Lei 8.443/1992 c/c o § 7º do art. 209 do Regimento Interno do TCU, para adoção das medidas cabíveis, alertando-o de que a presente deliberação, acompanhada do relatório e do voto que a fundamentam, está disponível para a consulta no endereço www.tcu.gov.br/acordaos; 
	i. enviar cópia do acórdão que vier a ser proferido ao Ministério do Turismo e aos responsáveis, para ciência, informando que a presente deliberação, acompanhada do relatório e do voto que a fundamentam, está disponível para a consulta no endereço www.tcu.gov.br/acordaos, além de esclarecer que, caso requerido, o TCU poderá fornecer sem custos as correspondentes cópias, de forma impressa."
	3. O Ministério Público junto ao TCU, representado neste feito pelo Procurador Marinus Eduardo De Vries Marsico, manifestou-se de acordo com a proposta de encaminhamento formulada pela unidade técnica.
	É o relatório.

Mercia Ferreira da Rocha Matos (45.167/OAB-DF), Edilene Alves Machado (15.247 E/OAB-DF) e outros, representando Prefeitura Municipal de Cambará do Sul - RS; Mercia Ferreira da Rocha Matos (45.167/OAB-DF), Edilene Alves Machado (15.247 E/OAB-DF) e outros, representando Aurelio Alves de Lima; Luis Eduardo Teles de Souza Wurdig (46.233/OAB-RS) e Vinicius Morais Nedel (47.239/OAB-RS), representando Pedro Cesar Saul Almeida; Michel Zavagna Gralha (55377/OAB-RS), Carolina Vianna Perroni Sanvicente (57568/OAB-RS) e outros, representando Sultepa Construcoes e Comercio Ltda - Em Recuperacao Judicial.

TOMADA DE CONTAS ESPECIAL. CONVÊNIO. CAMBARÁ DO SUL/RS. OBRAS DE ASFALTAMENTO DE VIA DE ACESSO A LOCAL TURÍSTICO. APLICAÇÃO PARCIAL DA CONTRAPARTIDA MUNICIPAL. NÃO DEVOLUÇÃO DO SALDO DO CONVÊNIO. INEXECUÇÃO PARCIAL. CITAÇÃO DO MUNICÍPIO, DO EX-PREFEITO, DO ENGENHEIRO RESPONSÁVEL E DA EMPRESA CONTRATADA. REVELIA DO ENTE MUNICIPAL E DE SEU EX-GESTOR. COMPROVAÇÃO DE QUE O ENGENHEIRO NÃO ATUOU COMO FISCAL DA OBRA. EXCLUSÃO DE SUA RESPONSABILIDADE. ARGUMENTOS DA EMPRESA INSUFICIENTES PARA DESCARACTERIZAR A OCORRÊNCIA DE DANO. CONTAS IRREGULARES. DÉBITO E MULTA.

TOMADA DE CONTAS ESPECIAL (TCE)

Secretaria de Controle Externo de Tomada de Contas Especial (SecexTCE)

Em exame tomada de contas especial instaurada pelo Ministério do Turismo em razão da impugnação parcial das despesas relativas ao Convênio 635/2008, celebrado com o Município de Cambará do Sul/RS para o asfaltamento do acesso turístico ao Canyon Itaimbezinho, com extensão de 1.120 m.
	2. O ajuste foi formalizado em 30/06/2008 e vigeu até 31/07/2009. De acordo com o 2º termo aditivo ao convênio (peça 1, p. 197) , foi previsto, para a realização das obras, a utilização de R$ 1.771.040,19, provenientes de três fontes distintas de recursos: (i) R$ 1.670.000,00 de origem federal; (ii) R$ 53.131,20 a título de contrapartida do município e (iii) R$ 47.908,99 oriundos dos rendimentos da aplicação financeira dos recursos federais. Assim, a participação municipal no empreendimento foi fixada em 3% (percentagem obtida de R$ 53.131,20/R$ 1.771.040,19) .
	3. O aporte de recursos federais efetivou-se mediante três repasses: R$ 500.000,00 em 04/07/2008; R$ 500.000,00 em 18/12/2008; e R$ 670.000,00 em 23/04/2009 (peça 1, pp. 130, 142 e 175) . Ao final da execução, a convenente restituiu aos cofres da união R$ 52.496,87, em 20/11/2009 (peça 1, p. 320) . A prestação de contas final foi encaminhada, de forma intempestiva, em 03/05/2010 (peça 1, pp. 301-325) e os documentos fornecidos pela prefeitura apresentaram informações divergentes acerca dos gastos realizados. 
	4. Enquanto a "Relação de Bens Adquiridos' (Anexo XIII da prestação de contas - peça 1, p. 323) e a "Relação de Execução da Receita e Despesa" (Anexo XIV da prestação de contas - peça 1, p. 304) indicavam uma despesa de R$ 1.699.574,67, na "Relação de Pagamentos Efetuados" (Anexo XI da prestação de contas - peça 1, p. 305) , que reflete as quantias efetivamente pagas à empresa contratada, consta o dispêndio de R$ 1.646.443,47. 
	5. A última vistoria in loco realizada pelo Mtur na obra, em agosto de 2015 (peça 2, pp. 13-29; 46-63) , confirmou a realização dos serviços contratados, mas questionou a má conservação da drenagem, iluminação, enleivamento, sarjetas, acostamento, sinalização e meio-fio, além de ter apontado diferenças quantitativas em alguns itens. Com base em uma amostra de 5 furos na rodovia, dos quais apenas 2 profundos, os engenheiros do Ministério encontraram espessuras médias de CBUQ, base e sub-base inferiores às esperadas. Para esclarecer essa suspeita, foi solicitado à prefeitura que comprovasse a espessura e composição das camadas do pavimento, mediante laudo técnico emitido por instituição independente, com base em ensaios apropriados.
	6. Em resposta, a prefeitura encaminhou laudo de vistoria técnica, emitido em novembro de 2015, por engenheiro contratado (peça 2, pp. 32-41) , que apontou, mediante a realização de seis furos no pavimento, a  conformidade da camada de CBUQ em relação ao projeto, com espessuras de 3,6 cm a 3,7 cm (dois furos) , no trecho 0+00 a 0+95, e de 5,0 cm a 5,5 cm, no trecho 0+95 a 1+120 (quatro furos) . 
	7. No entanto, a validade desse laudo foi questionada pelos setores técnicos do Ministério em face das seguintes impropriedades técnicas: não foram apresentadas as coordenadas geográficas dos furos; as fotos incluídas referem-se a apenas um dos furos realizados; não é possível distinguir a existência e a medida das camadas de base e camada drenante nas fotos; não foi apresentado o material analisado nem as condições do ensaio na análise granulométrica da base; e não foram seguidos os procedimentos previstos nas normas NBR 13.752 e DNIT 31/2006. Assim, concluiu-se que o laudo técnico contratado pela prefeitura não seria hábil a comprovar a correspondência entre o que foi executado e o projeto (peça 2, pp. 43-45) .
	8. Como resultado dessas constatações, foram promovidas, nas etapas anteriores de instrução deste processo, as seguintes citações:
	a) Aurélio Alves de Lima, prefeito de Cambará do Sul/RS de 2005 a 2012, solidariamente com o Município de Cambará do Sul/RS, em relação à diferença entre os recursos alocados para a obra (R$ 1.771.040,19) e o total de pagamentos efetuados à contratada (R$ 1.646.443,47) , proporcionais aos aportes de origem federal (97%) , devendo ser abatida o valor devolvido pela convenente:
	Valor
	D/C
	Data

	R$ 120.858,83
	D
	31/07/2009

	R$ 52.496,87
	C
	20/11/2009

	b) Aurélio Alves de Lima, solidariamente com Pedro César Saul Almeida, atestador das medições, e Sultepa Construções e Comércio Ltda. em função da execução parcial dos serviços de pavimentação e outros, complementares à construção da rodovia, tendo sido considerada, para a data do débito, o último pagamento feito por esses serviços:
	Valor
	D/C
	Data

	R$ 118.614,46
	D
	31/07/2009

	9. Devidamente notificados, Pedro César Saul Almeida e Sultepa Construções e Comércio Ltda. apresentaram alegações de defesa. Por outro lado, o Município de Cambará do Sul/RS e seu ex-prefeito, Aurélio Alves de Lima, optaram por manter-se silentes. Configurada suas revelias, foi dado seguimento ao exame do feito apenas com as provas nele contidas.
	10. Após analisar os argumentos aduzidos pelos dois defendentes e demais elementos disponíveis nos autos, a unidade técnica, com a anuência do Ministério Público junto ao TCU, propôs, em síntese:
	a) o acolhimento das alegações de defesa apresentadas por Pedro César Saul Almeida e sua exclusão do rol de responsáveis do presente processo;
	b) o acatamento parcial da defesa apresentada pela empresa Sultepa Construções e Comércio Ltda. reduzindo seu débito de R$ 118.614,46 para R$ 112.455,41, beneficiando o responsável solidário Aurélio Alves de Lima;
	c) a condenação do Município de Cambará do Sul/RS a devolver R$ 49.393,30, referentes à parcela não aplicada da contrapartida municipal;
	d) a condenação do ex-prefeito Aurélio Alves de Lima a devolver R$ 71.465,53 (data de referência: 31/07/2009) que não teriam sido empregados na obra, compensando-se a quantia de R$ 52.496,87, restituída em 20/11/2009;
	e) aplicar a multa prevista no art. 57 da Lei 8.443/1992 individualmente a Aurélio Alves de Lima, ao Município de Cambará do Sul/RS e à empresa Sultepa Construções e Comércio Ltda.
	11. Com as devidas escusas aos pareceres que precedem este voto, entendo cabível, a partir do conjunto probatório reunido neste processo, outro encaminhamento, como passarei a expor.
	12. Gostaria de pontuar, inicialmente, que os débitos verificados nesta TCE se desdobram a partir de duas origens distintas. O primeiro é financeiro e circunscreve-se à ausência de comprovação da aplicação da contrapartida pactuada, bem como da devolução integral do saldo da conta específica. 
	13. O outro, ao qual nos dedicaremos a seguir, refere-se à eventual inexecução parcial do objeto. Este débito foi configurado a partir das constatações em campo feitas na última fiscalização do Mtur em agosto de 2015 (peça 2, pp. 13-29; 46-63) e encontram-se detalhados na tabela a seguir:
	Item
	Serviço
	Quant. Medida
	Quant. Prevista
	Difer.
 (*) 
	Preço unitário
	Débito

	3.13
	Boca de lobo simples grelha conc.BLS 1
	23u
	27u
	4
	443,40
	1.773,60

	3.16
	Sarjeta triangular de concreto tipo SCT 4
	780,02m
	874m
	94
	22,94
	2.156,36

	4.2
	Camada dren. espes. 12cm, excl. transp.
	904,5m3
	1.428,6m3
	524
	48,72
	25.529,28

	4.3
	Base de brita graduada, excl.. transp.
	1030,13m3
	1.972,6m3
	942
	55,28
	52.073,76

	4.5
	CBUQ DMT 80 km
	1046,37t
	1.349,4t
	303
	154,15
	46.707,45

	5.2.1.1
	Pintura de linha de bordo acrílica
	361,6m2
	224m2
	-138
	15,45
	-2.132,10

	5.2.1.2
	Fornec./coloc. de tacha reflet. bidirecional
	251u
	180u
	71
	11,11
	788,81

	5.2.1.3
	Fornec./coloc. de tachão reflet. bidirecion
	47u
	200u
	153
	27,26
	4.170,78

	5.2.2.2
	Placa circular toda refletiva D=0,5m
	2u
	3u
	1
	114,66
	114,66

	5.2.2.3
	Placa circular toda refletiva D=0,8m
	0
	2u
	2
	210,04
	420,08

	5.2.2.4
	Placa quadrada toda refletiva L=0,8m
	0
	1u
	1
	210,04
	210,04

		Placa quadrada toda refletiva L=0,5m
	4u
	0u
	-4
	~115,00
	-460,00

		Placa quadrada toda refletiva L=0,6m
	6u
	0u
	-6
	~140,00
	-840,00

	5.2.2.5
	Placa retangular toda refletiva 0,6 x 1m
	1u
	2u
	1
	200,26
	200,26

		Placa retangular toda refletiva 0,6 x 0,8m
	2u
	0u
	-2
	~160,00
	-320,00

	5.2.2.6
	Placa retangular toda refletiva 1 x 2m
	2u
	8u
	6
	575,34
	3.452,04

	6.1
	Piso pedra basalto
	803,31m2
	552,99m2
	-251
	62,20
	-15.612,20

	6.4
	Tachão para redutores de velocidade
	146u
	160u
	14
	27,26
	381,64

	 (*) números decimais foram arredondados para o nº inteiro imediatamente menor
	Total ¿
	118.614,46

	15. Em sua defesa, a empresa Sutelpa alertou para o fato de as constatações do Mtur terem sido feitas seis anos após o término da obra, não sendo razoável esperar que, após esse período, a situação da rodovia seja idêntica a de quando foi entregue.
	16. A unidade técnica e o MP/TCU acolheram parcialmente esse argumento, aceitando retirar do cômputo do dano todos os itens de sinalização, o que importou em redução de R$ 6.159,05 no valor indicado acima.
	17. Observa-se, contudo, que o cerne do débito está relacionado à possível inexecução parcial das camadas de construção da rodovia. O volume de CBUQ, base de brita e camada drenante que teriam deixado de ser empregados perfazem R$ 124.310,49, valor superior ao do débito porque outros itens foram encontrados em quantidade superior à prevista no contrato. 
	18. Entretanto, é preciso ressaltar que esses dados, relativos ao pavimento, surgiram a partir de uma investigação expedita, sem empregar os equipamentos adequados, como registrado pela equipe de engenheiros do Mtur (peça 2, pp. 15-16) :
	"Para a realização dos furos no pavimento, foi solicitada a ajuda da prefeitura de Cambará de Sul para a locação do equipamento adequado para essa finalidade, conforme foi oficiado. No entanto, na ocasião da visita, a prefeitura não contava com o equipamento apto para a realização dos furos. Contava apenas com uma picareta para realização manual dos furos. Isso prejudicou a análise da espessura do pavimento. Foram feitas algumas pequenas trincheiras na lateral da pista onde foi possível ver a espessura das camadas de base e drenante." 
	19. Foram feitos cinco furos, dos quais apenas dois profundos, conforme a tabela abaixo, extraída da peça 2, p. 20:
	Ponto
	Camada
	Espessura (cm) 

	FURO 1
	CBUQ
	3,5

	FURO 2
	CBUQ
	3,5

		CBUQ
	3,5

	FURO 3
	Base
	11

		Sub-base
	10

	FURO 4
	CBUQ
	4,5

		CBUQ
	4

	FURO 5
	Base
	9,5

		Sub-base
	8

	20. Importante notar que a via sob intervenção pode ser dividida em dois trechos. Para o primeiro, da estaca 0+00 à estaca 0+95, houve aproveitamento do piso pré-existente, e foi prevista somente a aplicação de camada de CBUQ de 3,5cm.  No outro, da estaca 0+95 à estaca 1+120, o projeto previa 5 cm de CBUQ, 18cm de base e 12 de sub-base.
	21. Os furos 1 e 2, realizados no primeiro trecho da rodovia, atestaram a conformidade da obra com o que foi projetado. Os outros três apontam para quantitativos médios inferiores aos previstos (3,9 cm de CBUQ, 10,3 cm de base e 9,0 cm de sub-base) . O problema é que o número de amostras é muito pequeno para se garantir uma margem de confiabilidade adequada dos resultados. O plano de amostragem previsto na Norma DNIT 31/2006 ES, que segue a metodologia estabelecida no Procedimento DNIT 277/1997, considera, para o controle tecnológico de rodovias, uma amostra mínima de 5 observações e, mesmo assim, se seguidos os critérios de aceitação da norma, neste caso, o risco do executante de ter rejeitado um serviço de boa qualidade é avaliado em 45%, que se reduz quando se aumenta o número de observações.
	22. Exatamente por conhecer as limitações do trabalho realizado é que os técnicos do Mtur não fixaram, em um primeiro momento, a existência do prejuízo, mas solicitaram que a prefeitura aprofundasse a investigação, conforme indicado na conclusão de seu relatório (peça 2, p.29) :
	"Baseado no levantamento feito em campo, apesar de as condições gerais do pavimento estarem apropriadas, não ficaram comprovadas as quantidades dos boletins de medição. As camadas de CBUQ, base de brita e camada drenante apresentaram uma espessura média abaixo da definida em projeto e da medida pela prefeitura de Cambará do Sul. Também não foi comprovada a granulometria adequada para a base. Além do que foi apontado, verificou-se que a manutenção estava deficiente, apresentando elementos de drenagem sujos, vegetação alta, meios-fios e calçadas quebradas.
	Por tudo o exposto, caso o convenente não comprove a execução em conformidade ao que foi aprovado pelo MTur no projeto básico, recomendamos pela reprovação da obra do Convênio 635/2008 com devolução integral do valor repassado pelo Ministério do Turismo."
	23. Para tentar esclarecer a questão, a prefeitura, em novembro de 2015, portanto em momento posterior ao mandato de Aurélio Alves de Lima, contratou o Engenheiro Paulo Rogério Kerber Fernandes, que elaborou o laudo de peça 2, pp. 33-39. Nesse documento consta a seguinte informação sobre a sondagem feita na rodovia:
	"Localização dos furos onde foram realizados os ensaios granulométricos e a conferência das
camadas.
	FURO 01 - 0+030 - LD - Espessura = 3,7cm
	foto e ensaios anexo
	FURO 02 - 0+080 - LE - Espessura = 3,6cm
	foto e ensaios anexo
	FURO 03 - 0+150 - LD - Espessura = 5,3cm
	foto e ensaios anexo
	FURO 04 - 0+320 - LE - Espessura = 5,1cm
	foto e ensaios anexo
	FURO 05 - 0+800 - LD - Espessura = 5,5cm
	foto e ensaios anexo
	FURO 06 - 1+120 - LE - Espessura = 5,0cm
	foto e ensaios anexo
	Considerações Finais
	Pelo projeto que nos foi apresentado, constatamos que as espessuras das camadas estão de acordo com o projeto, bem como a granulometria está dentro da faixa especificada pelo projeto e [conforme] a especificação do DAER." (Observação: LD - lado direito da via e LE - lado esquerdo da via; texto original corrigido) 
	24. Esse laudo foi, com plena razão, rejeitado pelo Mtur, por possuir graves falhas metodológicas e de documentação.
	25. Contudo, é forçoso reconhecer que parte das críticas lançadas contra o laudo contratado pela prefeitura também pode ser feita à vistoria final do Mtur, principalmente em relação a insuficiência do número de amostras e da metodologia em sua extração.
	26. Assim, julgo que o conjunto de elementos disponíveis não permite, com razoável margem de certeza, que se conclua pela inexecução parcial da obra. Também me parece inviável determinar nova inspeção do pavimento, pois, passados 12 anos das obras, não se pode mais assegurar que as condições iniciais de execução estejam preservadas.
	27. Nesse contexto, diante de informações contraditórias e imprecisas, julgo que as presentes contas, no que se refere a este débito, devem ser julgadas iliquidáveis, à luz do art.                                                                                                                                                                                                                                   20 da Lei 8.443/1992.
	28. Ressalvo, de qualquer modo, a participação de Pedro César Saul Almeida em relação a esses fatos. O engenheiro foi citado por esta Corte de Contas por ter sido identificado como o fiscal das obras. Contudo, com base nas informações prestadas, que encontram respaldo nos elementos contidos no processo, ele foi o responsável pela elaboração do projeto básico. E foi com base nessa atribuição que conferiu os boletins de medição, apenas no seu aspecto documental e limitando sua análise à verificação de aderência ao projeto. Portanto, como não acompanhou de fato a execução das obras, não é possível atribuir-lhe responsabilidade por eventual inexecução parcial, devendo ser excluído do polo passivo desta TCE.
	29. Quanto ao outro prejuízo apurado neste processo, o valor arbitrado como débito solidariamente a Aurélio Alves de Lima e ao município tem origem nas seguintes parcelas, pelo que se depreende das instruções anteriores:
	 a) contrapartida proporcional de 3% do valor pago à contratada (R$ 1.646.443.46) que deixou de ser aportado pelo município: R$ 49.393,30; 
	b) diferença entre o valor repassado pela União (R$ 1.670.000,00) e o valor dos pagamentos efetuados para a execução do objeto (R$ 1.646.443.46) : R$ 23.556,54;
	c) rendimentos de aplicação financeira, não aplicados na obra: R$ 47.908,99;
	30. Não obstante Aurélio Alves de Lima e o município tenham sido revéis, a atribuição de responsabilidade delineada inicialmente merece reparos, consoante análise feita pelo MP/TCU, acolhida na última intervenção da unidade técnica.
	31. Conforme farta jurisprudência, a ausência de contrapartida não constitui débito passível de ser cobrado do gestor, devendo ser atribuído exclusivamente ao município, uma vez que a vantagem financeira referente à parcela não aplicada incorporou ao seu patrimônio (vide o Acórdão 5142/2019-TCU-Primeira Câmara e o Acórdão 593/2019-TCU-Segunda Câmara) . 
	32. Quanto aos outros dois valores, oriundos da não aplicação no objeto dos rendimentos de aplicações financeiras e da diferença de montantes entre o repassado e o que foi pago à contratada, só poderiam ser imputados ao ente municipal se devidamente comprovado que os respectivos valores tenham sido aplicados em benefício da coletividade, conforme previsto na Decisão Normativa-TCU 57/2004, o que não é o caso. 
	33. Conclusivamente, o valor referente à contrapartida não aplicada no objeto do convênio, no montante de R$ 49.393,30, deve ser atribuído exclusivamente ao município de Cambará do Sul/RS. Já o débito restante, de R$ 71.465,53, resultado da soma dos rendimentos da aplicação financeira (R$ 47.908,99) e da diferença entre o valor repassado pela União e o valor dos pagamentos efetuados para a construtora (R$ 23.556,54) deve ser imputado somente ao ex-prefeito, registrando-se como crédito o valor de R$ 52.496,87, que foi ressarcido.
	34. Cabe, por fim, a aplicação da multa prevista no art. 57 da Lei 8.443/1992 a Aurélio Alves de Lima, a qual, tendo em vista as irregularidades cometidas e o montante do prejuízo causado, fixo em R$ 10.000,00. Deixo de imputar sanção similar ao município por entender que a penalidade, neste caso, tem desnaturadas suas funções preventiva e retributiva, implicando, precipuamente, gravame adicional à coletividade. 
	Assim, pelas razões acima expostas, divirjo parcialmente dos pareceres emitidos pela unidade técnica e pelo Ministério Público junto ao TCU e voto por que este Tribunal adote a minuta de acórdão que ora submeto à deliberação deste Colegiado.
TCU, Sala das Sessões, em 9 de novembro de 2021.
JORGE OLIVEIRA 
Relator